ACORDAO-COMPLETO-2524166

ACÓRDÃO 1890/2022 ATA 12/2022 - SEGUNDA CÂMARA

VISTOS, relatados e discutidos estes autos de tomada de contas especial instaurada pela Secretaria Especial da Agricultura Familiar e Desenvolvimento Agrário (SEAD/MAPA) em desfavor de Joais da Silva dos Santos, Maria Eliane Gadelha Carius e José Ronaldo Pessoa Pereira, respectivamente, ex-presidentes do Consórcio de Desenvolvimento Intermunicipal do Acre e Capixaba (CONDIAC) , em 2009, 2010 e 2011 a 2012, em razão da omissão no dever de prestar contas dos recursos do Contrato de Repasse 290.279 70/2009/MDA/CAIXA - Siafi 704212, firmado entre o extinto Ministério do Desenvolvimento Agrário (MDA) , representado pela Caixa Econômica Federal, e a CONDIAC;
ACORDAM os Ministros do Tribunal de Contas da União, reunidos em Sessão da Segunda Câmara, ante as razões expostas pelo Relator, em:
9.1. considerar revéis os responsáveis Joais da Silva dos Santos, Maria Eliane Gadelha Carius e José Ronaldo Pessoa Pereira, para todos os efeitos, dando-se prosseguimento ao processo, com fulcro no art. 12, § 3º, da Lei 8.443/1992; 
9.2. julgar irregulares, nos termos dos arts. 1º, inciso I, 16, inciso III, alíneas "b" e "c", da Lei 8.443/1992, c/c os arts. 19 e 23, inciso III, da mesma Lei, as contas dos responsáveis Joais da Silva dos Santos e Maria Eliane Gadelha Carius, condenando-os ao pagamento das importâncias a seguir especificadas, atualizadas monetariamente e acrescidas dos juros de mora, calculadas a partir das datas discriminadas até a data da efetiva quitação do débito, fixando-lhes o prazo de quinze dias, para que comprovem, perante o Tribunal, o recolhimento das referidas quantias aos cofres do Tesouro Nacional, nos termos do art. 23, inciso III, alínea "a", da citada lei, c/c o art. 214, inciso III, alínea "a", do Regimento Interno do TCU.
9.2.1. Responsável: Joais da Silva dos Santos, presidente do Consórcio de Desenvolvimento Intermunicipal do Acre e Capixaba - CONDIAC, em 2009:
	DATA
	VALOR
	DÉBITO/CRÉDITO

	10/12/2009
	R$1.020,00
	D

	10/12/2009
	R$600,00
	D

	10/12/2009
	R$200,00
	D

	11/12/2009
	R$1.440,00
	D

	11/12/2009
	R$8.800,00
	D

	11/12/2009
	R$1.300,00
	D

	14/12/2009
	R$1.200,00
	D

	15/12/2009
	R$3.150,00
	D

	15/12/2009
	R$4.500,00
	D

	16/12/2009
	R$9.500,00
	D

	16/12/2009
	R$4.000,00
	D

	18/12/2009
	R$7.486,00
	D

	21/12/2009
	R$424,00
	D

	23/12/2009
	R$4.500,00
	D

	23/12/2009
	R$9.980,00
	D

	23/12/2009
	R$6.250,00
	D

	23/12/2009
	R$6.900,00
	D

	23/12/2009
	R$250,00
	D

	23/12/2009
	R$4.000,00
	D

	23/12/2009
	R$4.000,00
	D

	23/12/2009
	R$4.200,00
	D

	23/12/2009
	R$4.200,00
	D

	24/12/2009
	R$2.000,00
	D

	29/12/2009
	R$4.200,00
	D

	29/12/2009
	R$1.280,00
	D

	29/12/2009
	R$1.280,00
	D

9.2.2. Responsável: Maria Eliane Gadelha Carius, presidente do Consórcio de Desenvolvimento Intermunicipal do Acre e Capixaba - CONDIAC, em 2010:
	DATA
	VALOR
	DÉBITO/CRÉDITO

	06/01/2010
	R$4.000,00
	D

	11/01/2010
	R$600,00
	D

	11/01/2010
	R$200,00
	D

	11/01/2010
	R$4.000,00
	D

	11/01/2010
	R$4.000,00
	D

	11/01/2010
	R$600,00
	D

	11/01/2010
	R$200,00
	D

	11/01/2010
	R$4.000,00
	D

	11/01/2010
	R$4.000,00
	D

	11/01/2010
	R$200,00
	D

	11/01/2010
	R$600,00
	D

	11/01/2010
	R$200,00
	D

	11/01/2010
	R$4.000,00
	D

	11/01/2010
	R$6,00
	D

	11/01/2010
	R$6,00
	D

	11/01/2010
	R$6,00
	D

	13/01/2010
	R$4.000,00
	D

	13/01/2010
	R$4.000,00
	D

	13/01/2010
	R$2.000,00
	D

	13/01/2010
	R$1.300,00
	D

	13/01/2010
	R$2.000,00
	D

	13/01/2010
	R$1.300,00
	D

	13/01/2010
	R$600,00
	D

	13/01/2010
	R$4.950,00
	D

	13/01/2010
	R$3.375,00
	D

	13/01/2010
	R$1.200,00
	D

	13/01/2010
	R$1.200,00
	D

	13/01/2010
	R$1.200,00
	D

	13/01/2010
	R$1.200,00
	D

	13/01/2010
	R$1.280,00
	D

	18/01/2010
	R$600,00
	D

	25/01/2010
	R$6.000,00
	D

	25/01/2010
	R$5.510,00
	D

	25/01/2010
	R$4.600,00
	D

	08/02/2010
	R$3.200,00
	D

	08/02/2010
	R$2.400,00
	D

	08/02/2010
	R$2.400,00
	D

	08/02/2010
	R$4.960,00
	D

	08/02/2010
	R$1.280,00
	D

	08/02/2010
	R$5.300,00
	D

	10/02/2010
	R$7.200,00
	D

	11/03/2010
	R$8.200,00
	D

	15/03/2010
	R$7.200,00
	D

	15/03/2010
	R$10.000,00
	D

	15/03/2010
	R$6.100,00
	D

	19/03/2010
	R$5.900,00
	D

	19/03/2010
	R$7.960,00
	D

	01/07/2010
	R$3.420,00
	D

	01/07/2010
	R$3.300,00
	D

	01/07/2010
	R$4.800,00
	D

	06/07/2010
	R$1.800,00
	D

	07/07/2010
	R$3.360,00
	D

	09/07/2010
	R$800,00
	D

	24/12/2010
	R$6,00
	D

	24/12/2010
	R$6,00
	D

	24/12/2010
	R$6,00
	D

	24/12/2010
	R$6,00
	D

	24/12/2010
	R$6,00
	D

	24/12/2010
	R$6,00
	D

	24/12/2010
	R$6,00
	D

	24/12/2010
	R$6,00
	D

	24/12/2010
	R$6,00
	D

	24/12/2010
	R$6,00
	D

	24/12/2010
	R$6,00
	D

	24/12/2010
	R$6,00
	D

	24/12/2010
	R$6,00
	D

	24/12/2010
	R$6,00
	D

	24/12/2010
	R$6,00
	D

	28/12/2010
	R$6,00
	D

9.3. julgar irregulares, nos termos dos arts. 1º, inciso I, 16, inciso III, alíneas "a" e "b", da Lei 8.443/1992, c/c os arts. 19 e 23, inciso III, da mesma Lei, as contas do responsável José Ronaldo Pessoa Pereira;
9.4. aplicar a Joais da Silva dos Santos e a Maria Eliane Gadelha Carius, individualmente,  a multa no prevista no art. 57 da Lei 8.443/1992 c/c o art. 267 do Regimento Interno do TCU, respectivamente, nos valores de R$ 22.000,00 (vinte e dois mil reais) e R$ 37.000,00 (trinta e sete mil reais) , fixando-lhes o prazo de quinze dias, a contar da notificação, para que comprovem, perante o Tribunal (art. 214, III, alínea "a", do Regimento Interno do TCU) , o recolhimento das dívidas aos cofres do Tesouro Nacional, atualizadas monetariamente desde a data deste acórdão até a data do efetivo recolhimento, se paga após o vencimento, na forma da legislação em vigor;
9.5. aplicar a José Ronaldo Pessoa Pereira a multa prevista no art. 58, inc. I, da Lei 8.443/1992 c/c o art. 267 do Regimento Interno do TCU, no valor de R$ 10.000,00 (dez mil reais,) fixando-lhe o prazo de quinze dias, a contar da notificação, para que comprove, perante o Tribunal (art. 214, III, alínea "a", do Regimento Interno do TCU) , o recolhimento da dívida aos cofres do Tesouro Nacional, atualizada monetariamente desde a data deste Acórdão até a data do efetivo recolhimento, se paga após o vencimento, na forma da legislação em vigor;
9.6. autorizar, desde logo, a cobrança judicial das dívidas, caso não atendidas as notificações, na forma do disposto no art. 28, inciso II, da Lei 8.443/1992;
9.7. autorizar também, desde logo, se requerido, com fundamento no art. 26 da Lei 8.443, de 1992, c/c o art. 217, §§ 1º e 2º do Regimento Interno do TCU, o parcelamento das dívidas em até 36 parcelas, incidindo, sobre cada parcela, corrigida monetariamente, os correspondentes acréscimos legais, fixando-lhes o prazo de quinze dias, a contar do recebimento da notificação, para comprovar, perante o Tribunal, o recolhimento da primeira parcela, e de trinta dias, a contar da parcela anterior, para comprovar os recolhimentos das demais parcelas, devendo incidir, sobre cada valor mensal, atualizado monetariamente, os juros de mora devidos, no caso do débito, na forma prevista na legislação em vigor, alertando os responsáveis de que a falta de comprovação do recolhimento de qualquer parcela importará o vencimento antecipado do saldo devedor, nos termos do § 2º do art. 217 do Regimento Interno deste Tribunal; 
9.8. enviar cópia deste Acórdão, bem como do Relatório e do Voto que o fundamentam à Procuradoria da República no Estado do Acre, nos termos do § 3º do art. 16 da Lei 8.443/1992, c/c o § 7º do art. 209 do Regimento Interno do TCU, para adoção das medidas cabíveis; e
9.9. enviar cópia deste Acórdão à Secretaria Especial da Agricultura Familiar e Desenvolvimento Agrário (SEAD/MAPA) e aos responsáveis, para ciência, informando que a presente deliberação, acompanhada do Relatório e do Voto que a fundamentam, está disponível para consulta no endereço www.tcu.gov.br/acordaos, além de esclarecer que, caso requerido, o TCU poderá fornecer sem custos as correspondentes cópias, de forma impressa.

tomada de contas especial instaurada pela Secretaria Especial da Agricultura Familiar e Desenvolvimento Agrário (SEAD/MAPA) em desfavor de Joais da Silva dos Santos, Maria Eliane Gadelha Carius e José Ronaldo Pessoa Pereira, respectivamente, ex-presidentes do Consórcio de Desenvolvimento Intermunicipal do Acre e Capixaba (CONDIAC), em 2009, 2010 e 2011 a 2012, em razão da não comprovação da regular aplicação dos recursos repassados por intermédio do Contrato de Repasse 290.279 70/2009/MDA/CAIXA  Siafi 704212, firmado entre o extinto Ministério do Desenvolvimento Agrário (MDA), representado pela Caixa Econômica Federal, e a CONDIAC.

Segunda Câmara

Entidades/órgãos do Governo do Estado do Acre.

3. Responsáveis/Interessado:
3.1. Responsáveis: Joais da Silva dos Santos (CPF XXX.911.402-XX), Maria Eliane Gadelha Carius (CPF XXX.805.892-XX), José Ronaldo Pessoa Pereira (CPF XXX.784.132-XX), e Consórcio de Desenvolvimento Intermunicipal do Acre e Capixaba (CNPJ 06.240.463/000l-07).
3.2. Interessado: Ministério do Desenvolvimento Agrário (extinto), substituído pela Secretaria Especial da Agricultura Familiar e Desenvolvimento Agrário (SEAD), vinculada ao Ministério da Agricultura, Pecuária e Abastecimento.

13.1. Ministros presentes: Bruno Dantas (Presidente), Augusto Nardes (Relator) e Antonio Anastasia.
13.2. Ministro-Substituto convocado: Marcos Bemquerer Costa.

AUGUSTO NARDES

Transcrevo a seguir, com os ajustes de forma pertinentes, instrução elaborada no âmbito da Secretaria de Controle Externo de Tomada de Contas Especiais (peça 58) , cujo encaminhamento teve a anuência de seu corpo diretivo (peças 59 e 60) .
"INTRODUÇÃO
1.	Trata-se de Tomada de Contas Especial instaurada pela Secretaria Especial da Agricultura Familiar e Desenvolvimento Agrário (SEAD) em desfavor de Joais da Silva dos Santos (CPF XXX.911.402-XX) , Maria Eliane Gadelha Carius (CPF XXX.805.892-XX) e José Ronaldo Pessoa Pereira (CPF XXX.784.132-XX) , presidentes do Consórcio de Desenvolvimento Intermunicipal do Acre e Capixaba - CONDIAC (CNPJ 06.240.463/000l-07) em 2009, 2010 e 20112012, respectivamente, e do Consórcio de Desenvolvimento Intermunicipal do Acre e Capixaba, em razão da omissão no dever de prestar contas dos recursos do Contrato de Repasse 290.27970/2009/MDA/CAIXA - Siafi 704212 (peça 2, p. 154-172) , firmado entre o Ministério do Desenvolvimento Agrário (MDA) , representado pela Caixa Econômica Federal, e a CONDIAC, que tinha por objeto a transferência de recursos financeiros da União para apoiar a execução das atividades estaduais no âmbito do programa territórios da cidadania e territórios de identidade, envolvendo todo o processo de mobilização dos colegiados territoriais para participação nos espaços de debates das políticas públicas, nos municípios de Assis Brasil, Epitaciolândia, Brasiléia, Xapuri e Capixaba, conforme plano de trabalho (peça 2, p. 66-124) .
HISTÓRICO
2.	O contrato de repasse teve vigência inicial de 17/8/2009 a 30/8/2010 (peça 2, p. 170172) , sendo prorrogado por meio de termo aditivo até 30/4/2012 (peça 2, p. 174-186) .
3.	Para a execução do objeto do contrato de repasse foi previsto um total de R$ 774.000,00, dos quais R$ 755.900,00 a cargo da concedente e R$ 18.100,00 a título de contrapartida (peça 2, p. 158) .
4.	A Caixa realizou um desbloqueio para a conta vinculada, a seguir informado (peça 2, p. 214) :
	Data do crédito
	Repasse
	Contrapartida
	Total

	26/11/2009
	R$ 261.400,00
	R$ 6.000,00
	R$ 267.400,00

5.	No decorrer da execução do contrato foram realizados os seguintes saques da conta de poupança para a conta vinculada (D) e aplicações da conta vinculada para a poupança (C) , conforme extratos (peça 2, p. 206) :
	VALOR
	DATA
	DÉBITO/CRÉDITO

	R$ 261.400,00 (*) 
	2/12/2009
	D

 (*) - Considerou-se como data de saque da conta poupança a mesma data de transferência da conta corrente 0534 003 00000453014-2 para a conta corrente 3952 0000000138860 (peça 2, p. 206) .
6.	Em seu Parecer Consubstanciado (peça 2, p. 5) , a Caixa informou que o contratado não apresentou a prestação de contas parcial referente aos recursos desbloqueados e não foram utilizados rendimentos de aplicação financeira do repasse.
7.	O fundamento para a instauração da Tomada de Contas Especial, conforme apontado no Parecer Circunstanciado da Caixa (peça 2, p. 5) , foi o descumprimento do prazo para apresentação da prestação de contas. Foi apontado ainda que não foram cumpridos os objetivos previstos no plano de trabalho e não foi gerado o benefício social esperado.
8.	A Caixa notificou os Srs. José Ronaldo Pessoa Pereira, Maria Eliane Gadelha Carius e Joais da Silva dos Santos para que restituíssem os recursos em razão do descumprimento do prazo para apresentação da prestação de contas (peça 2, p. 16, 18 e 20) .
9.	Diante do não saneamento das irregularidades apontadas e da não devolução dos recursos, instaurou-se a Tomada de Contas Especial. No Relatório de Tomada de Contas Especial (peça 2, p. 239-241, e peça 3, p. 1-4) conclui-se que o prejuízo importaria no valor total dos recursos desbloqueados e sacados, tendo sido imputada responsabilidade aos Srs. Joais da Silva dos Santos, Maria Eliane Gadelha Carius, José Ronaldo Pessoa Pereira e ao Consórcio de Desenvolvimento Intermunicipal do Acre e Capixaba, em razão da inexecução do objeto.
10.	O Relatório de Auditoria 98/2018 da Secretaria de Controle Interno da SG/PR (peça 3, p. 5-7) também chegou às mesmas conclusões. Após serem emitidos o Certificado de Auditoria, o Parecer do Dirigente e o Pronunciamento Ministerial (peça 3, p. 8-11 e 14) , o processo foi remetido a esse Tribunal.
11.	Na instrução inicial (peça 11) , analisando os elementos dos autos, constatou-se que embora a transferência dos recursos desbloqueados para a conta corrente do Consórcio de Desenvolvimento Intermunicipal do Acre e Capixaba tenha ocorrido em 2/12/2009, quando o Sr. Joais da Silva dos Santos era o presidente do citado consórcio, não havia elementos suficientes nos autos para responsabilização desse responsável e de Maria Eliane Gadelha Carius e José Ronaldo Pessoa Pereira, pois não haviam sido juntados os extratos bancários para que se pudesse comprovar quem foi o responsável pela utilização dos referidos recursos. Concluiu-se necessária a realização de diligência, nos seguintes termos:
	I) diligenciar, com fundamento nos artigos 10, § 1º, e 11 da Lei 8.443/1992, c/c o art. 157 do Regimento Interno do TCU, às entidades abaixo especificadas, para que, no prazo de 15 (quinze) dias, adotem as seguintes providências, referentes à execução do Contrato de Repasse 290.27970/2009/MDA/CAIXA (Siafi 704212) , celebrado com o Ministério do Desenvolvimento Agrário (MDA) , cujo objeto consistiu em apoiar a execução das atividades estaduais no âmbito do programa territórios da cidadania e territórios de identidade, envolvendo todo o processo de mobilização dos colegiados territoriais para participação nos espaços de debates das políticas públicas, nos municípios de Assis Brasil, Epitaciolândia, Brasiléia, Xapuri e Capixaba:
	a) à Superintendência do Banco do Brasil no Estado do Acre, para que encaminhe as informações abaixo discriminadas, relativas à agência 3952, conta 138860, de titularidade do Consórcio de Desenvolvimento Intermunicipal do Acre e Capixaba - CONDIAC (CNPJ 06.240.463/000l-07) , aberta, exclusivamente para o crédito e a movimentação dos recursos do contrato de repasse:
a.1) extrato da conta corrente, evidenciando toda a movimentação ocorrida a partir de dezembro de 2009 até a retirada total dos recursos financeiros;
a.2) indicar os beneficiários de eventuais transferências, informando nome, CPF ou CNPJ, e nº da conta corrente;
a.3) cópia (frente e verso) de eventuais cheques sacados da referida conta corrente; e
a.4) extrato de aplicação financeira, evidenciando toda a movimentação ocorrida a partir de dezembro de 2009 até a retirada total dos recursos financeiros.
	b) à Caixa Econômica Federal para que apresente cópia dos Ofícios 92/2010, de 23/8/2010, 27/2011, de 28/2/2011, e 114/2011, de 30/10/2011, bem como da CE 1431/2012/GIDUR/RB; e
	II) encaminhar à Presidência do Banco do Brasil, para acompanhamento e controle, e em cumprimento ao Memorando-Circular 21/2008-Segecex, cópia do ofício da diligência a ser feita ao gerente da agência 3952.
12.	Em resposta, a Caixa disponibilizou cópia dos documentos constantes da peça 22 e o Banco do Brasil, cópia da documentação que consta das peças 24-25.
13.	Na instrução antecedente (peça 26) , analisando-se os elementos presentes nos autos, propôs-se a realização de citação e audiência, para as seguintes irregularidades:
a) realizar a citação do Sr. Joais da Silva dos Santos (CPF XXX.911.402-XX) , presidente do Consórcio de Desenvolvimento Intermunicipal do Acre e Capixaba - CONDIAC (CNPJ 06.240.463/000l-07) , no ano de 2009, com fundamento nos arts. 10, § 1º, e 12, incisos I e II, da Lei 8.443/1992, c/c o art. 202, incisos I e II, do RI/TCU, para que, no prazo de quinze dias, apresente alegações de defesa e/ou recolha aos cofres do Tesouro Nacional, as quantias abaixo indicadas, atualizadas monetariamente a partir das respectivas datas até o efetivo recolhimento, abatendo-se na oportunidade a quantia eventualmente ressarcida, na forma da legislação em vigor, em decorrência das irregularidades descritas abaixo:
Quantificação do débito
	DATA
	VALOR
	DÉBITO/CRÉDITO

	10/12/2009
	R$1.020,00
	D

	10/12/2009
	R$600,00
	D

	10/12/2009
	R$200,00
	D

	11/12/2009
	R$1.440,00
	D

	11/12/2009
	R$8.800,00
	D

	11/12/2009
	R$1.300,00
	D

	14/12/2009
	R$1.200,00
	D

	15/12/2009
	R$3.150,00
	D

	15/12/2009
	R$4.500,00
	D

	16/12/2009
	R$9.500,00
	D

	16/12/2009
	R$4.000,00
	D

	18/12/2009
	R$7.486,00
	D

	21/12/2009
	R$424,00
	D

	23/12/2009
	R$4.500,00
	D

	23/12/2009
	R$9.980,00
	D

	23/12/2009
	R$6.250,00
	D

	23/12/2009
	R$6.900,00
	D

	23/12/2009
	R$250,00
	D

	23/12/2009
	R$4.000,00
	D

	23/12/2009
	R$4.000,00
	D

	23/12/2009
	R$4.200,00
	D

	23/12/2009
	R$4.200,00
	D

	24/12/2009
	R$2.000,00
	D

	29/12/2009
	R$4.200,00
	D

	29/12/2009
	R$1.280,00
	D

	29/12/2009
	R$1.280,00
	D

		Valor total do débito atualizado até 10/3/2020: R$ 171.445,84.
Irregularidade: não comprovação da boa e regular aplicação dos recursos do Contrato de Repasse 290.27970/2009/MDA/CAIXA (Siafi 704212) , em razão da omissão no dever de prestar contas dos recursos desbloqueados e sacados e da não apresentação do Relatório de Execução de Atividades homologado pelo MDA.
Dispositivos violados: parágrafo único do art. 70 da Constituição Federal; art. 145 do Decreto 93.872/1986; art. 56 da Portaria Interministerial MPOG/MF/CGU 127/2008; Cláusula Terceira, subitem 3.2, alíneas "c" e "e", do contrato de repasse.
Conduta: omitir-se no dever de prestar contas dos recursos desbloqueados e sacados e da não apresentação do Relatório de Execução de Atividades homologado pelo MDA.
Nexo de causalidade: a omissão no dever de prestar contas dos recursos desbloqueados e sacados e a não apresentação do Relatório de Execução de Atividades homologado pelo MDA resultou na presunção de utilização indevida dos recursos federais e, consequentemente, dano ao Erário no valor de R$ 96.660,00.
Culpabilidade: não há excludentes de ilicitude, de culpabilidade e de punibilidade; é razoável supor que os responsáveis tinham consciência da ilicitude de suas condutas; era exigível conduta diversa das praticadas, qual seja, prestar contas dos recursos desbloqueados e sacados e apresentar o Relatório de Execução de Atividades homologado pelo MDA.
b) realizar a citação da Sra. Maria Eliane Gadelha Carius (CPF XXX.805.892-XX) , presidente do Consórcio de Desenvolvimento Intermunicipal do Acre e Capixaba - CONDIAC (CNPJ 06.240.463/000l-07) no ano de 2010, com fundamento nos arts. 10, § 1º, e 12, incisos I e II, da Lei 8.443/1992, c/c o art. 202, incisos I e II, do RI/TCU, para que, no prazo de quinze dias, apresente alegações de defesa e/ou recolha aos cofres do Tesouro Nacional, as quantias abaixo indicadas, atualizadas monetariamente a partir das respectivas datas até o efetivo recolhimento, abatendo-se na oportunidade a quantia eventualmente ressarcida, na forma da legislação em vigor, em decorrência das irregularidades descritas abaixo:
Quantificação do débito
	DATA
	VALOR
	DÉBITO/CRÉDITO

	06/01/2010
	R$4.000,00
	D

	11/01/2010
	R$600,00
	D

	11/01/2010
	R$200,00
	D

	11/01/2010
	R$4.000,00
	D

	11/01/2010
	R$4.000,00
	D

	11/01/2010
	R$600,00
	D

	11/01/2010
	R$200,00
	D

	11/01/2010
	R$4.000,00
	D

	11/01/2010
	R$4.000,00
	D

	11/01/2010
	R$200,00
	D

	11/01/2010
	R$600,00
	D

	11/01/2010
	R$200,00
	D

	11/01/2010
	R$4.000,00
	D

	11/01/2010
	R$6,00
	D

	11/01/2010
	R$6,00
	D

	11/01/2010
	R$6,00
	D

	13/01/2010
	R$4.000,00
	D

	13/01/2010
	R$4.000,00
	D

	13/01/2010
	R$2.000,00
	D

	13/01/2010
	R$1.300,00
	D

	13/01/2010
	R$2.000,00
	D

	13/01/2010
	R$1.300,00
	D

	13/01/2010
	R$600,00
	D

	13/01/2010
	R$4.950,00
	D

	13/01/2010
	R$3.375,00
	D

	13/01/2010
	R$1.200,00
	D

	13/01/2010
	R$1.200,00
	D

	13/01/2010
	R$1.200,00
	D

	13/01/2010
	R$1.200,00
	D

	13/01/2010
	R$1.280,00
	D

	18/01/2010
	R$600,00
	D

	25/01/2010
	R$6.000,00
	D

	25/01/2010
	R$5.510,00
	D

	25/01/2010
	R$4.600,00
	D

	08/02/2010
	R$3.200,00
	D

	08/02/2010
	R$2.400,00
	D

	08/02/2010
	R$2.400,00
	D

	08/02/2010
	R$4.960,00
	D

	08/02/2010
	R$1.280,00
	D

	08/02/2010
	R$5.300,00
	D

	10/02/2010
	R$7.200,00
	D

	11/03/2010
	R$8.200,00
	D

	15/03/2010
	R$7.200,00
	D

	15/03/2010
	R$10.000,00
	D

	15/03/2010
	R$6.100,00
	D

	19/03/2010
	R$5.900,00
	D

	19/03/2010
	R$7.960,00
	D

	01/07/2010
	R$3.420,00
	D

	01/07/2010
	R$3.300,00
	D

	01/07/2010
	R$4.800,00
	D

	06/07/2010
	R$1.800,00
	D

	07/07/2010
	R$3.360,00
	D

	09/07/2010
	R$800,00
	D

	24/12/2010
	R$6,00
	D

	24/12/2010
	R$6,00
	D

	24/12/2010
	R$6,00
	D

	24/12/2010
	R$6,00
	D

	24/12/2010
	R$6,00
	D

	24/12/2010
	R$6,00
	D

	24/12/2010
	R$6,00
	D

	24/12/2010
	R$6,00
	D

	24/12/2010
	R$6,00
	D

	24/12/2010
	R$6,00
	D

	24/12/2010
	R$6,00
	D

	24/12/2010
	R$6,00
	D

	24/12/2010
	R$6,00
	D

	24/12/2010
	R$6,00
	D

	24/12/2010
	R$6,00
	D

	28/12/2010
	R$6,00
	D

		Valor total do débito atualizado até 10/3/2020: R$ 284.867,11.
Irregularidade: não comprovação da boa e regular aplicação dos recursos do Contrato de Repasse 290.27970/2009/MDA/CAIXA (Siafi 704212) , em razão da omissão no dever de prestar contas dos recursos desbloqueados e sacados e da não apresentação do Relatório de Execução de Atividades homologado pelo MDA.
Dispositivos violados: parágrafo único do art. 70 da Constituição Federal; art. 145 do Decreto 93.872/1986; art. 56 da Portaria Interministerial MPOG/MF/CGU 127/2008; Cláusula Terceira, subitem 3.2, alíneas "c" e "e", do contrato de repasse.
Conduta: omitir-se no dever de prestar contas dos recursos desbloqueados e sacados e da não apresentação do Relatório de Execução de Atividades homologado pelo MDA.
Nexo de causalidade: a omissão no dever de prestar contas dos recursos desbloqueados e sacados e a não apresentação do Relatório de Execução de Atividades homologado pelo MDA resultou na presunção de utilização indevida dos recursos federais e, consequentemente, dano ao Erário no valor de R$ 162.609,00.
Culpabilidade: não há excludentes de ilicitude, de culpabilidade e de punibilidade; é razoável supor que os responsáveis tinham consciência da ilicitude de suas condutas; era exigível conduta diversa das praticadas, qual seja, prestar contas dos recursos desbloqueados e sacados e apresentar o Relatório de Execução de Atividades homologado pelo MDA.
	c) realizar audiência do Sr. José Ronaldo Pessoa Pereira (CPF XXX.784.132-XX) , presidente do Consórcio de Desenvolvimento Intermunicipal do Acre e Capixaba - CONDIAC (CNPJ 06.240.463/000l-07) nos anos de 2011 a 2012, com fundamento nos arts. 10, § 1º, e 12, incisos I e III, da Lei 8.443/1992, c/c o art. 202, incisos I e III, do RI/TCU, para que, no prazo de quinze dias, apresente razões de justificativa quanto as condutas praticadas que geraram as irregularidades demonstradas a seguir:
Irregularidade: não cumprimento do prazo originalmente estipulado para prestação de contas dos recursos desbloqueados e sacados do Contrato de Repasse 290.27970/2009/MDA/CAIXA (Siafi 704212) , cujo prazo encerrou-se em 30/5/2012.
Conduta: descumprir o prazo originalmente estipulado para prestação de contas dos recursos desbloqueados do Contrato de Repasse 290.27970/2009/MDA/CAIXA (Siafi 704212) , o qual encerrou-se em 30/5/2012.
Dispositivos violados: parágrafo único do art. 70 da Constituição Federal; art. 145 do Decreto 93.872/1986; art. 56 da Portaria Interministerial MPOG/MF/CGU 127/2008 e Cláusula Terceira, subitem 3.2, alíneas "c" e "e", do contrato de repasse.
14.	Em cumprimento ao pronunciamento da Unidade (peça 28) , foram efetuadas a citação e audiência dos responsáveis, nos moldes adiante:
a) Joais da Silva dos Santos - promovida a citação do responsável, conforme delineado adiante:
	Comunicação: Ofício 10172/2020-TCU/Seproc (peça 32) 
Data da Expedição: 1/4/2020
Data da Ciência: Não procurado (peça 37) 
Observação: Ofício enviado para o endereço do responsável, conforme pesquisa na base de dados no sistema da Receita Federal, custodiada pelo TCU (peça 29) .

	Comunicação: Ofício 41648/2020-TCU/Seproc (peça 44) 
Data da Expedição: 17/8/2020
Data da Ciência: Mudou-se (peça 45) 
Observação: Ofício enviado para o endereço do responsável, conforme pesquisa na base de dados no sistema Renach, custodiada pelo TCU (peça 40) .

	Comunicação: Ofício 54623/2020-TCU/Seproc (peça 48) 
Data da Expedição: 6/10/2020
Data da Ciência: Não procurado (peça 52) 
Observação: Ofício enviado para o endereço do responsável, conforme pesquisa na base de dados no sistema da Receita Federal, custodiada pelo TCU (peça 29) .

	Comunicação: EDITAL 1635/2020-TCU/Seproc, DE 24/9/2020 (peça 47) 
Data da publicação no DOU: 6/10/2020 (peça 50) 
Fim do prazo para a defesa: 21/10/2020

b) Maria Eliane Gadelha Carius - promovida a citação do responsável, conforme delineado adiante:
	Comunicação: Ofício 10176/2020-TCU/Seproc (peça 33) 
Data da Expedição: 1/4/2020
Data da Ciência: 16/4/2020 (peça 36) 
Nome Recebedor: Carlos Júnior
Observação: Ofício enviado para o endereço do responsável, conforme pesquisa na base de dados no sistema da Receita Federal, custodiada pelo TCU (peça 30) .
Fim do prazo para a defesa: 1/5/2020

c) José Ronaldo Pessoa Pereira - promovida a audiência do responsável, conforme delineado adiante:
	Comunicação: Ofício 10177/2020-TCU/Seproc (peça 34) 
Data da Expedição: 1/4/2020
Data da Ciência: Não procurado (peça 38) 
Observação: Ofício enviado para o endereço do responsável, conforme pesquisa na base de dados no sistema da Receita Federal, custodiada pelo TCU (peça 31) .

	Comunicação: Ofício 41650/2020-TCU/Seproc (peça 42) 
Data da Expedição: 17/8/2020
Data da Ciência: Não procurado (peça 51) 
Observação: Ofício enviado para o endereço do responsável, conforme pesquisa na base de dados no sistema Renach e Receita Federal, custodiada pelo TCU (peça 41) .

	Comunicação: Ofício 41651/2020-TCU/Seproc (peça 43) 
Data da Expedição: 17/8/2020
Data da Ciência: Sem motivo (peça 49) 
Observação: Ofício enviado para o endereço do responsável, conforme pesquisa na base de dados no sistema CNE, custodiada pelo TCU (peça 41) .

	Comunicação: EDITAL 0028/2021-TCU/Seproc, DE 20/1/2021 (peça 55) 
Data da publicação no DOU: 28/1/2021 (peça 56) 
Fim do prazo para a defesa: 11/2/2021

15.	Conforme Despachos de Conclusão das Comunicações Processuais (peça 57) , as providências inerentes às comunicações processuais foram concluídas.
16.	Transcorrido o prazo regimental, os responsáveis permaneceram silentes, devendo ser considerados revéis, nos termos do art. 12, §3º, da Lei 8.443/1992.
ANÁLISE DOS PRESSUPOSTOS DE PROCEDIBILIDADE DA IN/TCU 71/2012
17.	Verifica-se que não houve o transcurso de mais de dez anos desde o fato gerador sem que tenha havido a notificação dos responsáveis pela autoridade administrativa federal competente (art. 6º, inciso II, c/c art. 19 da IN/TCU 71/2012, modificada pela IN/TCU 76/2016) , uma vez que os recursos foram transferidos para a conta corrente em 2/12/2009 e os Srs. José Ronaldo Pessoa Pereira, Maria Eliane Gadelha Carius e Joais da Silva dos Santos foram notificados sobre as irregularidades pela autoridade administrativa competente a partir de 9/11/2012 (peça 2, p. 16, 18 e 20) .
18.	Verifica-se que o valor atualizado do débito apurado (sem juros) em 1/1/2017 é superior a R$ 100.000,00, na forma estabelecida conforme os arts. 6º, inciso I, e 19 da IN/TCU 71/2012, modificada pela IN/TCU 76/2016) .
19.	Informa-se que foram encontrados débitos imputáveis aos responsáveis em outros processos em tramitação no Tribunal (TC Processo 015.989/2016-0, Processo 020.055/2014-5, Processo 024.154/2020-2 e TC Processo 040.245/2018-7) .
20.	A tomada de contas especial está, assim, devidamente constituída e em condição de ser instruída.
EXAME TÉCNICO
Da validade das notificações:
21.	Preliminarmente, cumpre tecer breves considerações sobre a forma como são realizadas as comunicações processuais no TCU. A esse respeito, destacam-se o art. 179, do Regimento Interno do TCU (Resolução 155, de 4/12/2002) e o art. 4º, inciso III, § 1º, da Resolução TCU 170, de 30 de junho de 2004, in verbis:
Art. 179. A citação, a audiência ou a notificação, bem como a comunicação de diligência, farse-ão:
I - mediante ciência da parte, efetivada por servidor designado, por meio eletrônico, fac-símile, telegrama ou qualquer outra forma, desde que fique confirmada inequivocamente a entrega da comunicação ao destinatário;
II - mediante carta registrada, com aviso de recebimento que comprove a entrega no endereço do destinatário;
III - por edital publicado no Diário Oficial da União, quando o seu destinatário não for localizado
 (...) 
Art. 3º As comunicações serão dirigidas ao responsável, ou ao interessado, ou ao dirigente de órgão ou entidade, ou ao representante legal ou ao procurador constituído nos autos, com poderes expressos no mandato para esse fim, por meio de:
I - correio eletrônico, fac-símile ou telegrama;
II - servidor designado;
III - carta registrada, com aviso de recebimento;
IV - edital publicado no Diário Oficial da União, quando o seu destinatário não for localizado, nas hipóteses em que seja necessário o exercício de defesa.
Art. 4º. Consideram-se entregues as comunicações:
I - efetivadas conforme disposto nos incisos I e II do artigo anterior, mediante confirmação da ciência do destinatário;
II - realizadas na forma prevista no inciso III do artigo anterior, com o retorno do aviso de recebimento, entregue comprovadamente no endereço do destinatário;
III - na data de publicação do edital no Diário Oficial da União, quando realizadas na forma prevista no inciso IV do artigo anterior.
§ 1º O endereço do destinatário deverá ser previamente confirmado mediante consulta aos sistemas disponíveis ao Tribunal ou a outros meios de informação, a qual deverá ser juntada ao respectivo processo.
 (...) 
22.	Bem se vê, portanto, que a validade da citação via postal não depende de que o aviso de recebimento seja assinado pelo próprio destinatário da comunicação, o que dispensa, no caso em tela, a entrega do AR em "mãos próprias". A exigência da norma é no sentido de o Tribunal verificar se a correspondência foi entregue no endereço correto, residindo aqui a necessidade de certeza inequívoca. 
23.	Não é outra a orientação da jurisprudência do TCU, conforme se verifica dos julgados a seguir transcritos:
São válidas as comunicações processuais entregues, mediante carta registrada, no endereço correto do responsável, não havendo necessidade de que o recebimento seja feito por ele próprio (Acórdão 3648/2013-TCU-Segunda Câmara, Relator Min. José Jorge) ;
É prescindível a entrega pessoal das comunicações pelo TCU, razão pela qual não há necessidade de que o aviso de recebimento seja assinado pelo próprio destinatário. Entregandose a correspondência no endereço correto do destinatário, presume-se o recebimento da citação. (Acórdão 1019/2008-TCU-Plenário, Relator Min. Benjamin Zymler) ;
As comunicações do TCU, inclusive as citações, deverão ser realizadas mediante Aviso de Recebimento - AR, via Empresa Brasileira de Correios e Telégrafos, bastando para sua validade que se demonstre que a correspondência foi entregue no endereço correto. (Acórdão 1526/2007-TCU-Plenário, Relator Min. Aroldo Cedraz) .
24.	A validade do critério de comunicação processual do TCU foi referendada pelo Supremo Tribunal Federal, nos termos do julgamento do MS-AgR 25.816/DF, por meio do qual se afirmou a desnecessidade da ciência pessoal do interessado, entendendo-se suficiente a comprovação da entrega do "AR" no endereço do destinatário:
Ementa: agravo regimental. Mandado de segurança. Desnecessidade de intimação pessoal das decisões do tribunal de contas da união. art. 179 do regimento interno do TCU. Intimação do ato impugnado por carta registrada, iniciado o prazo do art. 18 da lei nº 1.533/51 da data constante do aviso de recebimento. Decadência reconhecida. Agravo improvido.
O envio de carta registrada com aviso de recebimento está expressamente enumerado entre os meios de comunicação de que dispõe o Tribunal de Contas da União para proceder às suas intimações.
O inciso II do art. 179 do Regimento Interno do TCU é claro ao exigir apenas a comprovação da entrega no endereço do destinatário, bastando o aviso de recebimento simples. 
Da revelia dos responsáveis Joais da Silva dos Santos, Maria Eliane Gadelha Carius e José Ronaldo Pessoa Pereira
25.	No caso em apreço, a citação/audiência dos responsáveis é válida. A citação da Sra. Maria Eliane Gadelha Carius se deu em endereço constante da base de CPFs da Receita Federal, tendo havido ciência (peças 30, 33 e 36) . A citação do Sr. Joais da Silva dos Santos se deu em endereço constante da base de CPFs da Receita Federal (peças 29, 32 e 37) e do Renach (peças 40, 44 e 45) , sem sucesso, mas o responsável foi devidamente notificado por meio de Edital, publicado no DOU de 6/10/2020 (peças 47 e 50) . A audiência do Sr. José Ronaldo Pessoa Pereira se deu em endereços constantes da base de CPFs da Receita Federal (peças 31, 34 e 38) , do Renach (peças 41, 42 e 51) e do CNE (peças 41, 43 e 49) , sem sucesso, mas foi devidamente notificado por meio de edital, publicado no DOU de 28/1/2021 (peças 55 e 56) .
26.	Nos processos do TCU, a revelia não leva à presunção de que seriam verdadeiras todas as imputações levantadas contra os responsáveis, diferentemente do que ocorre no processo civil, em que a revelia do réu opera a presunção da verdade dos fatos narrados pelo autor (Acórdão 1009/2018-TCU-Plenário, Relator Min. Bruno Dantas; 2369/2013 - TCU - Plenário, Relator Min. Benjamin Zymler e 2449/2013 - TCU - Plenário, Relator Min. Benjamin Zymler) . Dessa forma, a avaliação da responsabilidade do agente não pode prescindir da prova existente no processo ou para ele carreada. 
27.	Ao não apresentarem suas defesas, os responsáveis deixaram de produzir prova da regular aplicação dos recursos sob suas responsabilidades, em afronta às normas que impõem aos gestores públicos a obrigação legal de, sempre que demandados pelos órgãos de controle, apresentar os documentos que demonstrem a correta utilização das verbas públicas, a exemplo do contido no art. 93 do Decreto-Lei 200/1967: "Quem quer que utilize dinheiros públicos terá de justificar seu bom e regular emprego na conformidade das leis, regulamentos e normas emanadas das autoridades administrativas competentes." 
28.	Mesmo as alegações de defesa/razões de justificativa não sendo apresentadas, considerando o princípio da verdade real que rege esta Corte, procurou-se buscar, em manifestações dos responsáveis na fase interna desta Tomada de Contas Especial, se havia algum argumento que pudesse ser aproveitado a favor deles.
29.	No entanto, os responsáveis não se manifestaram na fase interna, não havendo, assim, nenhum argumento que possa vir a ser analisado e posteriormente servir para afastar as irregularidades apontadas.
30.	Em se tratando de processo em que as partes interessadas não se manifestaram acerca das irregularidades imputadas, não há elementos para que se possa efetivamente aferir e reconhecer a ocorrência de boa-fé na conduta dos responsáveis, podendo este Tribunal, desde logo, proferir o julgamento de mérito pela irregularidade das contas, conforme os termos dos §§ 2º e 6º do art. 202 do Regimento Interno do TCU. (Acórdão 2064/2011-TCU-Primeira Câmara (relator Min. Ubiratan Aguiar) , 6.182/2011-TCU-1ª Câmara (relator Min. Weber de Oliveira) , 4.072/2010-TCU-1ª Câmara (Relator Min. Valmir Campelo) , 1.189/2009-TCU-1ª Câmara (Relator Min. Marcos Bemquerer) , 731/2008-TCU-Plenário (Relator Min. Aroldo Cedraz) .
31.	Dessa forma, os responsáveis devem ser considerados revéis, nos termos do art. 12, § 3º, da Lei 8.443/1992, devendo suas contas serem julgadas irregulares, condenando os responsáveis Joais da Silva dos Santos e Maria Eliane Gadelha Carius ao débito apurado, especificado no item 13 da presente instrução, com a aplicação da multa prevista no art. 57 da Lei 8.443/1992 apenas a Sra. Maria Eliane Gadelha Carius.
32.	Ao responsável José Ronaldo Pessoa Pereira deve ser aplicada apenas a multa prevista no art. 58, inc. I, da Lei 8.443/1992.
Prescrição da Pretensão Punitiva
33.	Vale ressaltar que a pretensão punitiva do TCU, conforme Acórdão 1441/2016-TCU-Plenário, Relator: Benjamin Zymler, que uniformizou a jurisprudência acerca dessa questão, subordina-se ao prazo geral de prescrição indicado no art. 205 do Código Civil, que é de dez anos, contado da data de ocorrência da irregularidade sancionada, nos termos do art. 189 do Código Civil, sendo este prazo interrompido pelo ato que ordenar a citação, a audiência ou a oitiva dos responsáveis.
34.	No caso em exame, ocorreu a prescrição em relação ao Sr. Joais da Silva dos Santos, uma vez que as irregularidades sancionadas ocorreram no exercício de 2009, quando o responsável exerceu o cargo de presidente do Consórcio de Desenvolvimento Intermunicipal do Acre e Capixaba (peça 2, p. 38) e o ato de ordenação da citação ocorreu em 17/3/2020 (peça 28) .
35.	Não ocorreu a prescrição relativamente a Sra. Maria Eliane Gadelha Carius, uma vez que as irregularidades sancionadas ocorreram no exercício de 2010, quando o responsável exerceu o cargo de presidente do Consórcio de Desenvolvimento Intermunicipal do Acre e Capixaba (peça 2, p. 46) e o ato de ordenação da citação ocorreu em 17/3/2020 (peça 28) .
36.	Também não ocorreu a prescrição no que se refere ao Sr. José Ronaldo Pessoa Pereira, uma vez que as irregularidades sancionadas ocorreram 31/5/2012, dia seguinte ao término do prazo para apresentação da prestação de contas e data em que o responsável estava exercendo o cargo de presidente do Consórcio de Desenvolvimento Intermunicipal do Acre e Capixaba (peça 2, p. 49, 52 e 53) , e o ato de ordenação da audiência ocorreu em 17/3/2020 (peça 28) .
CONCLUSÃO
37.	Em face da análise promovida na seção "Exame Técnico", verifica-se que os responsáveis Joais da Silva dos Santos (CPF XXX.911.402-XX) , Maria Eliane Gadelha Carius (CPF XXX.805.892-XX) e José Ronaldo Pessoa Pereira (CPF XXX.784.132-XX) não lograram comprovar a boa e regular aplicação dos recursos. Instados a se manifestarem, optaram pelo silêncio, configurando a revelia, nos termos do § 3º, do art. 12, da Lei 8.443/1992.
38.	Verifica-se que não houve a prescrição da pretensão punitiva em relação a Sra. Maria Eliane Gadelha Carius e ao Sr. José Ronaldo Pessoa Pereira, conforme análise já realizada.
39.	Inexistindo nos autos elementos que permitam reconhecer a ocorrência de boa-fé ou de outros excludentes de culpabilidade na conduta dos responsáveis, propõese que suas contas sejam julgadas irregulares, nos termos do art. 202, § 6º, do Regimento Interno do TCU, com a imputação, aos responsáveis Joais da Silva dos Santos e Maria Eliane Gadelha Carius, do débito atualizado monetariamente e acrescido de juros de mora, nos termos do art. 202, §1º do Regimento Interno do TCU, descontado o valor eventualmente recolhido, aplicando-lhes a multa prevista no art. 57 da Lei 8.443/1992. Ao responsável José Ronaldo Pessoa Pereira deve ser aplicada apenas a multa prevista no art. 58, inc. I, da Lei 8.443/1992.
PROPOSTA DE ENCAMINHAMENTO
40.	Diante do exposto, submetem-se os autos à consideração superior, propondo:
considerar revéis os responsáveis Joais da Silva dos Santos (CPF XXX.911.402-XX) , Maria Eliane Gadelha Carius (CPF XXX.805.892-XX) e José Ronaldo Pessoa Pereira (CPF XXX.784.132-XX) , presidentes do Consórcio de Desenvolvimento Intermunicipal do Acre e Capixaba - CONDIAC (CNPJ 06.240.463/000l-07) em 2009, 2010 e 20112012, respectivamente, para todos os efeitos, dando-se prosseguimento ao processo, com fulcro no art. 12, § 3º, da Lei 8.443/1992; 
julgar irregulares, nos termos dos arts. 1º, inciso I, 16, inciso III, alínea c, da Lei 8.443/1992, c/c os arts. 19 e 23, inciso III, da mesma Lei, as contas dos responsáveis Joais da Silva dos Santos (CPF XXX.911.402-XX) e Maria Eliane Gadelha Carius (CPF XXX.805.892-XX) , condenando-os ao pagamento das importâncias a seguir especificadas, atualizadas monetariamente e acrescidas dos juros de mora, calculadas a partir das datas discriminadas até a data da efetiva quitação do débito, fixando-lhes o prazo de quinze dias, para que comprovem, perante o Tribunal, o recolhimento das referidas quantias aos cofres do Ministério da Agricultura, Pecuária e Abastecimento, nos termos do art. 23, inciso III, alínea "a", da citada lei, c/c o art. 214, inciso III, alínea "a", do Regimento Interno do TCU.
Responsável Joais da Silva dos Santos (CPF XXX.911.402-XX) , presidente do Consórcio de Desenvolvimento Intermunicipal do Acre e Capixaba - CONDIAC (CNPJ 06.240.463/000l-07) em 2009
		Quantificação do débito
	DATA
	VALOR
	DÉBITO/CRÉDITO

	10/12/2009
	R$1.020,00
	D

	10/12/2009
	R$600,00
	D

	10/12/2009
	R$200,00
	D

	11/12/2009
	R$1.440,00
	D

	11/12/2009
	R$8.800,00
	D

	11/12/2009
	R$1.300,00
	D

	14/12/2009
	R$1.200,00
	D

	15/12/2009
	R$3.150,00
	D

	15/12/2009
	R$4.500,00
	D

	16/12/2009
	R$9.500,00
	D

	16/12/2009
	R$4.000,00
	D

	18/12/2009
	R$7.486,00
	D

	21/12/2009
	R$424,00
	D

	23/12/2009
	R$4.500,00
	D

	23/12/2009
	R$9.980,00
	D

	23/12/2009
	R$6.250,00
	D

	23/12/2009
	R$6.900,00
	D

	23/12/2009
	R$250,00
	D

	23/12/2009
	R$4.000,00
	D

	23/12/2009
	R$4.000,00
	D

	23/12/2009
	R$4.200,00
	D

	23/12/2009
	R$4.200,00
	D

	24/12/2009
	R$2.000,00
	D

	29/12/2009
	R$4.200,00
	D

	29/12/2009
	R$1.280,00
	D

	29/12/2009
	R$1.280,00
	D

		Valor atualizado do débito (sem juros) em 29/3/2021: R$ 229.056,70.
Responsável Maria Eliane Gadelha Carius (CPF XXX.805.892-XX) , presidente do Consórcio de Desenvolvimento Intermunicipal do Acre e Capixaba - CONDIAC (CNPJ 06.240.463/000l-07) em 2010
		Quantificação do débito
	DATA
	VALOR
	DÉBITO/CRÉDITO

	06/01/2010
	R$4.000,00
	D

	11/01/2010
	R$600,00
	D

	11/01/2010
	R$200,00
	D

	11/01/2010
	R$4.000,00
	D

	11/01/2010
	R$4.000,00
	D

	11/01/2010
	R$600,00
	D

	11/01/2010
	R$200,00
	D

	11/01/2010
	R$4.000,00
	D

	11/01/2010
	R$4.000,00
	D

	11/01/2010
	R$200,00
	D

	11/01/2010
	R$600,00
	D

	11/01/2010
	R$200,00
	D

	11/01/2010
	R$4.000,00
	D

	11/01/2010
	R$6,00
	D

	11/01/2010
	R$6,00
	D

	11/01/2010
	R$6,00
	D

	13/01/2010
	R$4.000,00
	D

	13/01/2010
	R$4.000,00
	D

	13/01/2010
	R$2.000,00
	D

	13/01/2010
	R$1.300,00
	D

	13/01/2010
	R$2.000,00
	D

	13/01/2010
	R$1.300,00
	D

	13/01/2010
	R$600,00
	D

	13/01/2010
	R$4.950,00
	D

	13/01/2010
	R$3.375,00
	D

	13/01/2010
	R$1.200,00
	D

	13/01/2010
	R$1.200,00
	D

	13/01/2010
	R$1.200,00
	D

	13/01/2010
	R$1.200,00
	D

	13/01/2010
	R$1.280,00
	D

	18/01/2010
	R$600,00
	D

	25/01/2010
	R$6.000,00
	D

	25/01/2010
	R$5.510,00
	D

	25/01/2010
	R$4.600,00
	D

	08/02/2010
	R$3.200,00
	D

	08/02/2010
	R$2.400,00
	D

	08/02/2010
	R$2.400,00
	D

	08/02/2010
	R$4.960,00
	D

	08/02/2010
	R$1.280,00
	D

	08/02/2010
	R$5.300,00
	D

	10/02/2010
	R$7.200,00
	D

	11/03/2010
	R$8.200,00
	D

	15/03/2010
	R$7.200,00
	D

	15/03/2010
	R$10.000,00
	D

	15/03/2010
	R$6.100,00
	D

	19/03/2010
	R$5.900,00
	D

	19/03/2010
	R$7.960,00
	D

	01/07/2010
	R$3.420,00
	D

	01/07/2010
	R$3.300,00
	D

	01/07/2010
	R$4.800,00
	D

	06/07/2010
	R$1.800,00
	D

	07/07/2010
	R$3.360,00
	D

	09/07/2010
	R$800,00
	D

	24/12/2010
	R$6,00
	D

	24/12/2010
	R$6,00
	D

	24/12/2010
	R$6,00
	D

	24/12/2010
	R$6,00
	D

	24/12/2010
	R$6,00
	D

	24/12/2010
	R$6,00
	D

	24/12/2010
	R$6,00
	D

	24/12/2010
	R$6,00
	D

	24/12/2010
	R$6,00
	D

	24/12/2010
	R$6,00
	D

	24/12/2010
	R$6,00
	D

	24/12/2010
	R$6,00
	D

	24/12/2010
	R$6,00
	D

	24/12/2010
	R$6,00
	D

	24/12/2010
	R$6,00
	D

	28/12/2010
	R$6,00
	D

		Valor atualizado do débito (sem juros) em 29/3/2021: R$ 373.508,89.
julgar irregulares, nos termos dos arts. 1º, inciso I, 16, inciso III, alínea a, da Lei 8.443/1992, c/c os arts. 19 e 23, inciso III, da mesma Lei, as contas do responsável José Ronaldo Pessoa Pereira (CPF XXX.784.132-XX) ;
aplicar à responsável Maria Eliane Gadelha Carius (CPF XXX.805.892-XX)  a multa prevista no art. 57 da Lei 8.443/1992 c/c o art. 267 do Regimento Interno do TCU, fixando-lhe o prazo de quinze dias, a contar da notificação, para que comprove, perante o Tribunal (art. 214, III, alínea "a", do Regimento Interno do TCU) , o recolhimento da dívida aos cofres do Tesouro Nacional, atualizada monetariamente desde a data do acórdão que vier a ser proferido por este Tribunal até a data do efetivo recolhimento, se paga após o vencimento, na forma da legislação em vigor;
aplicar ao responsável José Ronaldo Pessoa Pereira (CPF XXX.784.132-XX) ,  a multa prevista no art. 58, inc. I, da Lei 8.443/1992 c/c o art. 267 do Regimento Interno do TCU, fixando-lhe o prazo de quinze dias, a contar da notificação, para que comprove, perante o Tribunal (art. 214, III, alínea "a", do Regimento Interno do TCU) , o recolhimento da dívida aos cofres do Tesouro Nacional, atualizada monetariamente desde a data do acórdão que vier a ser proferido por este Tribunal até a data do efetivo recolhimento, se paga após o vencimento, na forma da legislação em vigor;
autorizar, desde logo, a cobrança judicial das dívidas, caso não atendidas as notificações, na forma do disposto no art. 28, inciso II, da Lei 8.443/1992;
autorizar também, desde logo, se requerido, com fundamento no art. 26 da Lei 8.443, de 1992, c/c o art. 217, §§ 1º e 2º do Regimento Interno do TCU, o parcelamento da (s) dívida (s) em até 36 parcelas, incidindo, sobre cada parcela, corrigida monetariamente, os correspondentes acréscimos legais, fixando-lhe o prazo de quinze dias, a contar do recebimento da notificação, para comprovar, perante o Tribunal, o recolhimento da primeira parcela, e de trinta dias, a contar da parcela anterior, para comprovar os recolhimentos das demais parcelas, devendo incidir, sobre cada valor mensal, atualizado monetariamente, os juros de mora devidos, no caso do débito, na forma prevista na legislação em vigor, alertando os responsáveis de que a falta de comprovação do recolhimento de qualquer parcela importará o vencimento antecipado do saldo devedor, nos termos do § 2º do art. 217 do Regimento Interno deste Tribunal; 
enviar cópia do Acórdão a ser prolatado, bem como do Relatório e do Voto que o fundamentarem à Procuradoria da República no Estado do Acre, nos termos do § 3º do art. 16 da Lei 8.443/1992, c/c o § 7º do art. 209 do Regimento Interno do TCU, para adoção das medidas cabíveis; e
enviar cópia do Acórdão que vier a ser proferido ao Ministério da Agricultura, Pecuária e Abastecimento e aos responsáveis, para ciência, informando que a presente deliberação, acompanhada do Relatório e do Voto que a fundamenta, está disponível para a consulta no endereço www.tcu.gov.br/acordaos, além de esclarecer que, caso requerido, o TCU poderá fornecer sem custos as correspondentes cópias, de forma impressa."
2.	O Ministério Público junto ao TCU, na pessoa do Procurador Rodrigo Medeiros de Lima, concorda parcialmente com o exame técnico, por entender ter ocorrido a prescrição das pretensões punitiva e ressarcitória desta Corte, em parecer lavrado nos seguintes termos (peça 61) :
	"Trata-se de Tomada de Contas Especial instaurada pela Secretaria Especial da Agricultura Familiar e Desenvolvimento Agrário (SEAD) em desfavor de Joais da Silva dos Santos, Maria Eliane Gadelha Carius e José Ronaldo Pessoa Pereira, presidentes do Consórcio de Desenvolvimento Intermunicipal do Acre e Capixaba (CONDIAC) em 2009, 2010 e 2011-2012, respectivamente, e do Consórcio de Desenvolvimento Intermunicipal do Acre e Capixaba, em razão da omissão no dever de prestar contas dos recursos do Contrato de Repasse 290.279-70/2009/MDA/CAIXA - Siafi 704212 (peça 2, p. 154-172) , firmado entre o Ministério do Desenvolvimento Agrário (MDA) , representado pela Caixa Econômica Federal, e a CONDIAC.
A avença tinha por objeto a transferência de recursos financeiros da União para apoiar a execução das atividades estaduais no âmbito do programa territórios da cidadania e territórios de identidade, envolvendo todo o processo de mobilização dos colegiados territoriais para participação nos espaços de debates das políticas públicas, nos municípios de Assis Brasil, Epitaciolândia, Brasiléia, Xapuri e Capixaba, conforme plano de trabalho (peça 2, p. 66-124) .
O contrato de repasse teve vigência inicial de 17/8/2009 a 30/8/2010 (peça 2, p. 170-172) , sendo prorrogado por meio de termo aditivo até 30/4/2012 (peça 2, p. 174-186) . O prazo para prestação de contas seria de 30 dias após o término da vigência do contrato (peça 2, p.168) .
O fundamento para a instauração da Tomada de Contas Especial, conforme apontado no Parecer Circunstanciado da Caixa (peça 2, p. 5) , foi o descumprimento do prazo para apresentação da prestação de contas. Foi apontado ainda que não foram cumpridos os objetivos previstos no plano de trabalho e não foi gerado o benefício social esperado.
Já na fase externa da TCE, promoveu-se a citação e audiência dos responsáveis nos seguintes termos:
a. Citação de Joais da Silva dos Santos, presidente da CONDIAC no ano de 2009, ante a não comprovação da boa e regular aplicação dos recursos do contrato de repasse, no exercício de 2009, em razão da omissão no dever de prestar contas dos recursos desbloqueados e sacados, e da não apresentação do Relatório de Execução de Atividades homologado pelo MDA;
b. Citação de Maria Eliane Gadelha Carius, presidente da CONDIAC no ano de 2010, ante a não comprovação da boa e regular aplicação dos recursos do contrato de repasse, no exercício de 2010, em razão da omissão no dever de prestar contas dos recursos desbloqueados e sacados e da não apresentação do Relatório de Execução de Atividades homologado pelo MDA;
c. Audiência de José Ronaldo Pessoa Pereira, presidente da CONDIAC nos anos de 2011 a 2012, diante do não cumprimento do prazo originalmente estipulado para prestação de contas dos recursos desbloqueados e sacados do contrato de repasse, cujo prazo encerrou-se em 30/5/2012.
Regularmente notificados, os responsáveis permaneceram silentes.
Ao avaliar as informações disponíveis nos autos, a Unidade Técnica (peça 58, p.11) considerou que houve a incidência da prescrição da pretensão punitiva em relação a Joais da Silva dos Santos, uma vez que as irregularidades sancionadas ocorreram no exercício de 2009, quando o responsável exerceu o cargo de presidente do Consórcio de Desenvolvimento Intermunicipal do Acre e Capixaba (peça 2, p. 38) e o ato de ordenação da citação ocorreu em 17/3/2020 (peça 28) .
Ao final de sua análise, a Unidade Técnica propõe, em síntese:
d. considerar os responsáveis revéis;
e. julgar irregulares, nos termos dos arts. 1º, inciso I, 16, inciso III, alínea c, da Lei 8.443/1992, c/c os arts. 19 e 23, inciso III, da mesma Lei, as contas de Joais da Silva dos Santos e Maria Eliane Gadelha Carius, condenando-os, individualmente, ao pagamento das importâncias especificadas;
f. aplicar a Maria Eliane Gadelha Carius a multa prevista no art. 57 da Lei 8.443/1992;
g. julgar irregulares, nos termos dos arts. 1º, inciso I, 16, inciso III, alínea a, da Lei 8.443/1992, c/c os arts. 19 e 23, inciso III, da mesma Lei, as contas de José Ronaldo Pessoa Pereira, aplicando-lhe a multa prevista no art. 58, inc. I, da Lei 8.443/1992;
Este representante do Parquet de Contas concorda apenas parcialmente com a proposta sugerida pela Unidade Técnica (peças 58-60) , porquanto dissente do encaminhamento no que diz respeito ao deslinde de mérito para as contas de Joais da Silva dos Santos, tendo em vista a ocorrência da prescrição, nos termos a seguir expendidos.
***
Ao julgar, em 17/4/2020[footnoteRef:2], o Recurso Extraordinário (RE) 636.886[footnoteRef:3], no qual se discutia o alcance da regra estabelecida no art. 37, § 5º, da Constituição Federal[footnoteRef:4], relativamente a pretensões de ressarcimento ao erário fundadas em decisões de Tribunal de Contas, o Supremo Tribunal Federal (STF) fixou, com repercussão geral, a tese de que "É prescritível a pretensão de ressarcimento ao erário fundada em decisão de Tribunal de Contas", nos termos do voto do Ministro Alexandre de Moraes. [2:  Julgamento virtual finalizado nessa data.]  [3:  Desfecho do julgamento do RE 636.886, consoante descrição apresentada no site do STF: "O Tribunal, por unanimidade, apreciando o tema 899 da repercussão geral, negou provimento ao recurso extraordinário, mantendo-se a extinção do processo pelo reconhecimento da prescrição." (grifos nossos) .]  [4:  Constituição Federal:"Art. 37 omissis (...) § 5º A lei estabelecerá os prazos de prescrição para ilícitos praticados por qualquer agente, servidor ou não, que causem prejuízos ao erário, ressalvadas as respectivas ações de ressarcimento." (grifo nosso) ] 
Registre-se que, contra o julgamento do STF no RE 636.886, foram opostos embargos de declaração pela Advocacia-Geral da União (AGU) , rejeitados pela Suprema Corte em julgamento virtual finalizado em 20/8/2021[footnoteRef:5]. [5:  O STF, por maioria, rejeitou os embargos de declaração, nos termos do voto do Relator (Ministro Alexandre de Moraes) , vencidos os Ministros Roberto Barroso e Edson Fachin. Plenário, Sessão Virtual de 13/8/2021 a 20/8/2021. Decisão publicada no Diário da Justiça Eletrônico (DJe) 171/2021, de 27/8/2021 (p. 51) .] 
Não obstante o RE 636.886 ter sido julgado tendo como contexto a fase de execução de título executivo oriundo de decisão de Tribunal de Contas, é possível constatar, à vista do teor do voto do Ministro Alexandre de Moraes, ao qual aderiram os demais[footnoteRef:6], que a interpretação conferida pela Corte Suprema à matéria constitucional, quanto à inteligência do art. 37, § 5º, da Constituição Federal, é a da prescritibilidade, como regra, da pretensão de ressarcimento ao erário. [6:  Os Ministros Luís Roberto Barroso e Gilmar Mendes acompanharam o Ministro Alexandre de Moraes com ressalvas. ] 
Segundo constou do item 2 da ementa do acórdão, somente seriam imprescritíveis "as ações de ressarcimento ao erário fundadas na prática de ato de improbidade administrativa doloso tipificado na Lei de Improbidade Administrativa - Lei 8.429/1992" (grifo nosso) , conforme tese anteriormente definida[footnoteRef:7]. [7:  "São imprescritíveis as ações de ressarcimento ao erário fundadas na prática de ato doloso tipificado na Lei de Improbidade Administrativa." (Tema 897 de repercussão geral) .] 
A conclusão afasta, em nosso sentir, a possibilidade de a Corte de Contas continuar a empregar, no exame de suas TCEs, a Súmula TCU 282, segundo a qual "As ac¿o¿es de ressarcimento movidas pelo Estado contra os agentes causadores de danos ao era¿rio sa¿o [em quaisquer casos] imprescriti¿veis.", por veicular interpretação que não mais se coaduna com o entendimento do STF.
Ao mesmo tempo, exige que o TCU se debruce a respeito do prazo e regime prescricionais aplicáveis à pretensão ressarcitória exercida em sede de processo de contas, na medida em que sobre isso não disse a decisão do STF, inclusive por refugir à matéria de direito que lhe fora submetida na oportunidade.
Assim, não havendo, na Lei 8.443/1992 ou em qualquer outro diploma legal, disposição específica, incumbe à Corte de Contas apontar, em atenção ao postulado da segurança jurídica e à vista dos parâmetros legislativos existentes, o arcabouço normativo aplicável, de forma a orientar os trabalhos no âmbito do Tribunal e nortear seus jurisdicionados.
Isso já foi feito no que tange especificamente à pretensão sancionatória, no Acórdão 1441/2016-TCU-Plenário (relator Ministro Benjamin Zymler; redator Ministro Walton Alencar Rodrigues) , por ocasião da apreciação de incidente de uniformização de jurisprudência - ante a prevalência, àquele tempo, da tese da imprescritibilidade em qualquer hipótese da pretensão de ressarcimento ao erário. Ali se definiu a aplicação das regras gerais de prescrição, tratadas no Código Civil, aos processos de controle externo, inclusive quanto ao prazo decenal do art. 205 daquele diploma legal, aplicável quando inexistente prazo específico.
Mesmo que reparação e penalidade tenham naturezas distintas, este membro do Ministério Público entende pela aplicação do mesmo regime e prazo decenal à pretensão de ressarcimento, no controle externo, pelas mesmas razões empregadas pelo Tribunal em relação à pretensão sancionatória, em deferência à jurisprudência da Corte de Contas e, também, como forma de assegurar a uniformidade dos critérios de contagem do prazo prescricional.
Não se ignora a existência de alguma divergência quanto à aplicação, no âmbito do Direito Público, das normas gerais de prescrição do Código Civil, pela especial pertinência do diploma às relações jurídicas de Direito Privado. Porém, disposições do Código Civil têm, sim, teor de normas gerais de Direito, aplicáveis também ao Direito Público à falta de norma específica.
Cumpre esclarecer que a aplicação do regramento do Código Civil à prescrição no âmbito do TCU se faz por incidência direta, na condição de regra geral, o que dispensa o suprimento de lacuna legal, por meio de analogia. Nesse sentido, cabe transcrever excerto da manifestação do Ministro Walton Alencar Rodrigues, assente no voto revisor aprovado pelo Plenário do TCU quando da prolação do Acórdão 1.441/2016:
O silêncio da Lei 8.443/1992, acerca da prescrição da multa, não abre lacuna a ser colmatada por analogia, mas hipótese de incidência da regra geral de prescrição, contida na legislação civil codificada.
Haveria, portanto, quando menos, lei formal, dispondo sobre a prescrição do dever-poder sancionador do Tribunal. A expressa disposição legal impede o uso da analogia, porque o instituto somente tem lugar na hipótese de omissão da lei. Essa, aliás, a dicção do art. 4º da Lei de introdução às normas do direito brasileiro, que transcrevo:
"Art. 4º Quando a lei for omissa, o juiz decidirá o caso de acordo com a analogia, os costumes e os princípios gerais de direito." (grifos meus) 
No caso em exame, não há lacuna a ser preenchida por analogia com o direito público ou civil, mas regra de incidência direta, assentada no art. 205 do Código Civil.
Por essas razões, afasto-me das conclusões trazidas pelo e. relator, no sentido de que o Tribunal haveria de subordinar seu poder-dever de impor sanções à prescrição quinquenal, por ser esse o prazo preponderante "no microssistema do Direito Público". 
Manifesto-me, pois, pela incidência da regra geral de prescrição assentada no Código Civil, aplicável a todos os casos em que a lei sobre ela não dispuser explicitamente.
	(grifos nossos e do original) 
A mesma linha de raciocínio ora defendida foi desenvolvida no parecer proferido pelo então Procurador-Geral do MP/TCU, Dr. Paulo Soares Bugarin, no âmbito do TC Processo 030.926/2015-7, conforme demonstra o trecho seguinte:
12. Sobre o uso do Código Civil para extrair a norma jurídica aplicável à prescrição da pretensão punitiva afeta às relações de Direito Público, entendo que, sem embargo de reconhecer os contornos próprios de cada disciplina, não se pode delimitar de forma estanque as esferas entre Direito Civil e Direito Administrativo, Direito Público e Direito Privado. Nesse sentindo, para alguns doutrinadores, a crescente constitucionalização do Direito Civil (expoente do Direito Privado) e do Direito Administrativo (expoente do Direito Público) contribui para a dificuldade, em qualificadas dimensões, na contraposição pura e simples entre Direito Público e Privado. 
13. Com efeito, nem tudo que está dentro do Código Civil é propriamente, ou exclusivamente, matéria de Direito Civil. Não se pode olvidar que o CC/2002 também dispõe de matérias consideradas de cunho administrativo, tais como: conceituação de pessoa jurídica de direito público (arts. 40 e 41) ; responsabilidade civil de pessoa jurídica de direito público (art. 43) ; fundações (art. 62 e seguintes) ; bens públicos (art. 98 e seguintes) ; desapropriação (art. 1.275, inciso V, considerada como causa de perda da propriedade imóvel) ; as restrições ao uso anormal da propriedade (art. 1.277 e seguintes) ; a passagem forçada (art. 1.285) ; a imposição de passagem de cabos e tubulações (art. 1.286) ; a regulação das águas e questão dos aquedutos (art. 1288 e seguintes) ; a limitação entre prédios (art. 1.297) e o direito de construir (art. 1299 e seguintes) .
14. Da mesma forma, diversos institutos do Direito Civil são corriqueiramente utilizados pelo Tribunal, inclusive em sua atuação sancionadora, a exemplo da solidariedade passiva (arts. 275 a 285 do CC/2002) e da desconstituição da personalidade jurídica de empresas (art. 50 do CC/2002) .
15. Desta forma, data vênia, não se mostra despropositado ou inadequado utilizar a disciplina do Código Civil para se estabelecer prazo prescricional aplicável ao TCU.
	(peça 3, p. 3, do TC Processo 030.926/2015-7 - grifos nossos e do original) 
Tendo em vista a adoção do Código Civil como marco legal a nortear a tese ora defendida, cabe verificar qual seria o marco temporal a ser adotado pelo Tribunal como início da contagem do prazo prescricional para o exercício da pretensão de ressarcimento.
O Código Civil, em seu art. 189, estabelece que "violado o direito, nasce para o titular a pretensão, a qual se extingue, pela prescrição, nos prazos a que aludem os arts. 205 e 206". Para a atividade de controle externo, o momento de violação do direito pode ser associado à data da ocorrência da irregularidade, ou seja, da prática de algum ilícito que acarrete dano aos cofres públicos. Esse seria, portanto, o marco inicial para o exercício da pretensão condenatória do TCU, pelo qual se dá a "apuração dos fatos, identificação dos responsáveis e quantificação do dano", ex vi do disposto no art. 8º da Lei 8.443/1992.
Há que se reconhecer, contudo, a suspensão do curso do prazo prescricional sempre que momentaneamente obstado o prosseguimento no exercício da pretensão por razão unicamente imputável ao responsável, a exemplo da submissão extemporânea de elementos adicionais. Uma vez obstada, temporariamente, a pretensão, não deve ter curso a prescrição, por necessária simetria, na medida em que a última constitui, justamente, o prazo legal de exercício da primeira.
O referido entendimento é extraído do item 9.1.5 do Acórdão 1441/2016-TCU-Plenário:
9.1. deixar assente que:
 (...) 
9.1.5. haverá a suspensão da prescrição toda vez que o responsável apresentar elementos adicionais de defesa, ou mesmo quando forem necessárias diligências causadas por conta de algum fato novo trazido pelos jurisdicionados, não suficientemente documentado nas manifestações processuais, sendo que a paralisação da contagem do prazo ocorrerá no período compreendido entre a juntada dos elementos adicionais de defesa ou da peça contendo o fato novo e a análise dos referidos elementos ou da resposta da diligência, nos termos do art. 160, §2º, do Regimento Interno;
 (grifo nosso) 
Raciocínio semelhante se aplica às hipóteses em que o exercício da pretensão de ressarcimento restar intencionalmente obstaculizado em virtude de conduta fraudulenta dos responsáveis, dissimuladora da irregularidade ensejadora do dano ao erário, com fins a lhes assegurar a impunidade e a retenção de eventuais vantagens ilícitas. Nesses casos, admitir o curso da prescrição desde a ocorrência da irregularidade lhes permitiria beneficiarem-se da própria conduta fraudulenta, da própria torpeza, de forma incompatível com a boa-fé objetiva.
Ainda que a lei seja omissa quanto a tal hipótese impeditiva da prescrição, ela decorre da própria lógica da prescrição e do ditame da boa-fé objetiva que, como princípio geral de direito, presta-se à colmatação de lacunas, nos termos do art. 4º da Lei de Introdução às Normas do Direito Brasileiro (LINDB) .
Orientações semelhantes são identificadas na jurisprudência do STJ:
 (...) 5. Outro relevante e grave aspecto a ser destacado é a intenção deliberada do Sr. Hélio Viana Freitas em obstar a realização de sua citação, como atestado pelo meirinho, em 9.7.2009. Ao argumentar a existência de prescrição, quando se escondeu intencionalmente e só compareceu aos autos em virtude da realização de penhora on-line nas suas contas correntes, denota propósito de "beneficiar-se com a própria torpeza". Tal conduta não encontra amparo jurídico e não pode ser chancelada pelo Poder Judiciário. Precedentes: AgInt nos EDcl no AREsp 1.013.829/RJ, Rel. Min. Marco Aurélio Bellizze, Terceira Turma, DJe 14.8.2018; REsp 1.740.260/RS, Rel. Min. Ricardo Villas Bôas Cuevas, Terceira Turma, DJe 29.6.2018; AgRg no REsp 1.398.155/RN, Rel. Min. Benedito Gonçalves, Primeira Turma, DJe 28.9.2015; REsp 1.366.694/MG, Rel. Min. Mauro Campbell Marques, Segunda Turma, DJe 17.4.2013.
 (...) 
 (REsp 1770249/RJ, Rel. Ministro HERMAN BENJAMIN, SEGUNDA TURMA, julgado em 8/11/2018, DJe 19/11/2018) (grifos nossos) 
ADMINISTRATIVO. CONTRATO. INADIMPLÊNCIA. ANTECIPAÇÃO DO VENCIMENTO. PRAZO DE PRESCRIÇÃO. MANUTENÇÃO DO TERMO INICIAL.
1. Trata-se de ação monitória referente ao contrato de abertura de crédito para financiamento estudantil em que a origem afastou a prescrição reconhecida pelo juízo de primeiro grau.
2. Esta Corte pacificou seu entendimento no sentido de que, mesmo diante do vencimento antecipado da dívida, subsiste inalterado o termo inicial do prazo de prescrição - no caso, o dia do vencimento da última parcela, 10.2.2008. Precedentes.
3. Note-se, ainda, que a ninguém é admitido valer-se da própria torpeza. Ora, entender em favor da antecipação do prazo em questão beneficiaria o próprio devedor que criou o óbice para o recebimento do crédito.
4. Recurso especial não provido.
 (REsp 1247168/RS, Rel. Ministro MAURO CAMPBELL MARQUES, SEGUNDA TURMA, julgado em 17/5/2011, DJe 30/5/2011) (grifos nossos) 
A circunstância impeditiva da prescrição de que aqui se cogita guarda coerência, ainda, com a teoria da actio nata, em sua feição subjetiva, sob a qual não há se falar em inércia daquele a quem caberia exercer a ação sem que ele detenha condições de saber do próprio ato irregular. Segundo a teoria, é a partir da efetiva ciência da violação da ordem jurídica que exsurge a pretensão e, por corolário, a fluência do prazo para o seu regular exercício, haja vista que, repise-se, não se tem por razoável exigir do titular da pretensão o seu devido exercício antes mesmo de que tenha ciência sobre o fato irregular ou seus efeitos (no caso, o dano ao erário) . Nessa linha é o seguinte julgado do STJ:
PROCESSUAL CIVIL E ADMINISTRATIVO. RECURSO ESPECIAL. APREENSÃO DE VEÍCULO REVERTIDA JUDICIALMENTE. DANOS EMERGENTES. PRESCRIÇÃO. TERMO INICIAL. PRINCÍPIO DA ACTIO NATA. (...) 
1. O curso do prazo prescricional do direito de reclamar inicia-se somente quando o titular do direito subjetivo violado passa a conhecer o fato e a extensão de suas consequências, conforme o princípio da actio nata. (...) .
 (...) 
 (REsp 1257387/RS, Rel. Ministra ELIANA CALMON, SEGUNDA TURMA, julgado em 5/9/2013, DJe 17/9/2013 - grifos nossos) 
Registre-se que a adoção da teoria da actio nata, em sua subjetiva acepção, é medida que, para além de juridicamente razoável - vez que permite à prescrição operar, de fato, como instrumental garantidor da ordem e segurança jurídicas, em vez de favorecer unicamente ao interesse privado do agente dissimulador - desvela-se imprescindível aos casos em que se apuram danos decorrentes de ilícitos de maior complexidade, que, pela própria natureza de que se revestem, não têm percepção prontamente evidenciadas e, portanto, são impassíveis de ciência imediata pelos órgãos de controle da gestão pública.
Não estamos a olvidar que, ao se considerar como termo inicial da prescrição o momento em que o detentor da legítima pretensão obtém (ou poderia obter) a inequívoca ciência do ato irregular, poderá haver situações em que o início do prazo prescricional remanesça suspenso por prazo demasiadamente longo, o que poderia culminar em indesejável prejuízo ao devido processo legal. Para situações tais, caberia ao Tribunal avaliar, como já faz atual e rotineiramente, se o desproporcional lapso desde a prática da irregularidade ensejadora de dano tem o condão de prejudicar o contraditório e a ampla defesa, a exemplo do que preconiza o inciso II do art. 6º da Instrução Normativa TCU 71/2012[footnoteRef:8]. [8:  "Art. 6º Salvo determinação em contrário do Tribunal de Contas da União, fica dispensada a instauração da tomada de contas especial, nas seguintes hipóteses: (...) II - houver transcorrido prazo superior a dez anos entre a data provável de ocorrência do dano e a primeira notificação dos responsáveis pela autoridade administrativa competente;"] 
Ressalvamos, ainda, a hipótese em que, a despeito do decurso do prazo prescricional, verificam-se indicativos de ato doloso de improbidade administrativa tipificado na Lei 8.429/1992 como causa de dano ao erário, o que, em tese, revestiria a pretensão ressarcitória de imprescritibilidade. Ainda que não caiba ao TCU a capitulação formal da conduta sob tal categoria jurídica, não há impedimento a que o Tribunal prossiga no desempenho de sua atividade fiscalizatória, se assim justificarem a materialidade e a relevância do fato, valendo-se de sua expertise na apuração do dano de modo a, inclusive, subsidiar eventual atuação em juízo do Ministério Público comum ou da própria pessoa jurídica de direito público lesada - conforme legitimidade que lhes atribui o art. 17 da Lei 8.429/1992 -, com fins à persecução do ressarcimento ao erário.
No caso em exame, em vista dos parâmetros acima apontados, verifica-se a ocorrência da prescrição em relação a Joais da Silva dos Santos, eis que a gestão desse responsável à frente da CONDIAC findou em 2009 e o ato que ordenou as citações foi emitido em 17/3/2020 (peça 28) , quando transcorridos mais de dez anos entre o advento das pretensões sancionatória e ressarcitória do TCU.
***
Caso não venha a ser acolhida a contagem do prazo prescricional com fundamento na tese decenal anteriormente defendida, propomos, subsidiariamente, a aplicação, por analogia, da Lei 9.873/1999, a qual estabelece prazo quinquenal e regime específico de prescrição para o exercício de ação punitiva pela Administração Pública Federal direta e indireta e dá outras providências.
Ainda que o controle externo não se confunda com o exercício sancionatório do poder de polícia - de cuja prescrição a lei trata -, nada impede a adoção da referida norma, com fins à integração normativa - se considerada a existência de lacuna legislativa - por ser a que apresenta, no âmbito específico do regime jurídico de Direito Público, maior aderência às especificidades do controle externo, no que tange à sua face persecutória e ao seu caráter não judicial.
Em favor da aplicação da Lei 9.873/1999, não poderíamos deixar de mencionar as abalizadas contribuições do então Procurador-Geral do Ministério Público de Contas da União, Dr. Lucas Rocha Furtado, no TC Processo 001.753/2002-3[footnoteRef:9], e da atual Procuradora-Geral, Dra Cristina Machado da Costa e Silva, no TC Processo 020.635/2004-9. [9:  Vide, também, manifestação do Dr. Lucas Rocha Furtado no TC Processo 018.404/2007-9 (peça 8 do conjunto de "documentos anteriores à conversão", distinta da peça 8 do conjunto de "peças" do processo eletrônico) .] 
Ressalta-se a completude do regime prescricional da Lei 9.873/1999, conforme apontado pela Procuradora-Geral do MP/TCU no mencionado parecer, dispondo a norma do marco inicial de contagem do prazo, na "data da prática do ato [irregular]", e das respectivas causas interruptivas, enumeradas no seu artigo 2º:
Art. 2o Interrompe-se a prescrição da ação punitiva:
I - pela notificação ou citação do indiciado ou acusado, inclusive por meio de edital;
II - por qualquer ato inequívoco, que importe apuração do fato;
III - pela decisão condenatória recorrível.
IV - por qualquer ato inequívoco que importe em manifestação expressa de tentativa de solução conciliatória no âmbito interno da administração pública federal
À exceção do inciso IV do art. 2º da Lei 9.873/1999, nota-se que as causas interruptivas indicadas nos incisos I a III constituem eventos sucessivos. Após efetuadas as apurações iniciais, com marco interruptivo demarcado por "qualquer ato inequívoco, que importe apuração do fato" (inciso II) , e estando presentes as condições de procedibilidade, forçosamente deverá ser promovida "a notificação ou citação do indiciado ou acusado" (inciso I) , visto constituir tal ato de comunicação pressuposto de oportunização do contraditório e, assim, condição de validade de eventual condenação, à luz do devido processo legal. Suceder-lhes-á, igualmente, "a decisão condenatória recorrível" (inciso III) , se for o caso.
Assim, devem ser entendidas como causas sucessivas e não repetíveis de interrupção do prazo prescricional, à semelhança do que se observa no Direito Penal, onde, de igual modo, o legislador optou pelo estabelecimento de causas interruptivas sucessivas, a exemplo do recebimento da denúncia e da publicação da sentença ou acórdão condenatórios recorríveis (art. 117, incisos I e IV, do Código Penal) .
Na lição de Marcelo Madureira Prates[footnoteRef:10], com a qual este membro do Ministério Público se alinha: [10:  Prescrição Administrativa na Lei nº 9.873, de 23.11.1999: entre Simplicidade Normativa e Complexidade Interpretativa. Boletim de Direito Administrativo, São Paulo, n. 8, p. 898-910, ago. 2005.] 
 (...) no que toca aos atos que interrompem a prescrição administrativa, acreditamos que os atos interruptivos previstos no art. 2º [incisos I a III] da Lei nº 9.873/99 constituem sucessão cronológica de atos não-repetíveis nem substituíveis, o que implica que cada ato aí previsto somente possa ocorrer uma única vez e em momento determinado, já que, praticado o ato posterior, extingue-se a possibilidade de praticar o ato logicamente anterior. Essa visão coaduna-se com aquela e, mais ainda, dela decorre, de que o processo administrativo punitivo há de ser visto como uma sucessão cronológica de quatro fases fundamentais, quais sejam:
 (1) investigativa, destinada à apuração dos fatos suspeitos, é dizer, à coleta de elementos indiciários sobre a materialidade do fato e a autoria;
 (2) contraditória, a qual se inicia com a citação do suposto infrator, visando a lhe garantir contraditório e ampla defesa;
 (3) decisória, referente à decisão inicial recorrível; e
 (4) recursal, em que há a decisão final no plano administrativo.
 (p. 905 - grifos nossos e do original) 
Transpondo-se os eventos previstos nos incisos I a IV do art. 2º da Lei 9.873/1999 para o contexto do processo de contas, pode ser feito o seguinte cotejo:
	CAUSA INTERRUPTIVA PREVISTA NO ART. 2º DA LEI 9.873/1999
	PROVIDÊNCIA E CORRESPONDENTE MOMENTO DE CARACTERIZAÇÃO
	INSTÂNCIA RESPONSÁVEL
 (sem possibilidade de repetição do "ato inequívoco" que já tenha sido praticado por outra instância) 

	II - por qualquer ato inequívoco, que importe apuração do fato;
	Data do ato administrativo praticado na fase investigativa ou do documento (relatório de fiscalização etc.) que caracterize o "ato inequívoco", com a "reunião de elementos mínimos de convicção para a caracterização de um ilícito (materialidade do fato e autoria) "[footnoteRef:11], acompanhado da determinação de providências para averiguar a ocorrência do dano e a identificação dos responsáveis. [11:  PRATES, Marcelo Madureira. Prescrição Administrativa na Lei nº 9.873, de 23.11.1999: entre Simplicidade Normativa e Complexidade Interpretativa. Boletim de Direito Administrativo, São Paulo, n. 8, p. 898-910, ago. 2005. p. 905.] 
	Órgão ou entidade responsável pelo repasse dos recursos[footnoteRef:12] [12:  Jurisprudência do STJ:"PROCESSUAL CIVIL E ADMINISTRATIVO. EXECUÇÃO FISCAL. INFRAÇÃO AMBIENTAL. MULTA. PRESCRIÇÃO ADMINISTRATIVA (DECADÊNCIA) . HIPÓTESE INTERRUPTIVA. CONSTATAÇÃO. (...) 4. (...) a incontroversa fiscalização deflagrada pelo IBAMA em 03/07/2010 constituiu ato interruptivo do prazo prescricional para a ação punitiva estatal (decadência) , a teor do art. 2º, II, da Lei n. 9.873/1999: 'Interrompe-se a prescrição da ação punitiva: (...) II - por qualquer ato inequívoco, que importe apuração do fato.'" (Agravo Interno [AgInt] no REsp 1735081/CE, Relator: Ministro GURGEL DE FARIA, PRIMEIRA TURMA, julgado em 3/12/2019, DJe 10/12/2019 - grifos nossos) ] 
Controle Interno
TCU
Outras instâncias de controle (autoridades policiais[footnoteRef:13], Ministério Público, entre outras) [13:  Jurisprudência do STJ:"ADMINISTRATIVO. MANDADO DE SEGURANÇA. ATO DO MINISTRO DE ESTADO DO CONTROLE E DA TRANSPARÊNCIA. DECLARAÇÃO DE INIDONEIDADE PARA LICITAR OU CONTRATAR COM A ADMINISTRAÇÃO PÚBLICA. AUSÊNCIA DE QUALQUER ILEGALIDADE NO PROCESSO ADMINISTRATIVO. ORDEM DENEGADA. (...) 4. Preliminar de prescrição da pretensão punitiva afastada, porquanto houve a interrupção da prescrição da ação punitiva da administração com as conclusões do Inquérito Policial nº 095/2012-SR/DPF/PB. Incidência do inciso II, do artigo 2º, da Lei nº 9.873/99. (...) " (MS 21.591/DF, Relator: Ministro MAURO CAMPBELL MARQUES, PRIMEIRA SEÇÃO, julgado em 14/11/2018, DJe 26/3/2019 - grifos nossos) ] 

	IV - por qualquer ato inequívoco que importe em manifestação expressa de tentativa de solução conciliatória no âmbito interno da administração pública federal.
	Primeira possibilidade: data em que o responsável manifesta sua intenção, na fase interna da TCE, de "recolher o valor principal integral atualizado monetariamente, sem a incidência de juros moratórios, nos termos do art. 12, § 2º, da Lei 8.443, de 16 de julho de 1992" (caput do art. 13-A da Instrução Normativa TCU 71/2012) ou a data em que o responsável providencia tal recolhimento e, em seguida, apenas comunica tal providência à Administração (sujeito à complementação de valores) .
	Órgão ou entidade responsável pelo repasse dos recursos

		Segunda possibilidade (desde que não implementada a primeira) : data em que o responsável manifesta, na fase externa da TCE, sua intenção de recolher o débito, ou recolhe o montante que entende devido e, em seguida, comunica tal providência ao TCU (sujeito à complementação de valores) .
	TCU

	I - pela notificação ou citação do indiciado ou acusado, inclusive por meio de edital;
	Data da ciência da citação pelos responsáveis ou de publicação do edital no DOU.
	TCU

	III - pela decisão condenatória recorrível.
	Data da prolação do acórdão condenatório (sujeito a recurso) .
	TCU

Quanto à hipótese do inciso I do art. 2º da Lei 9.873/1999, defendemos a sua caracterização, no âmbito do controle externo, apenas quando o responsável toma ciência da citação efetuada pelo TCU (ou quando é publicado o edital de citação no DOU) . Não se deve considerar, para tanto, as eventuais notificações anteriores encaminhadas ao responsável, mesmo que tenha havido sua respectiva ciência, por não constituírem atos essenciais e suficientes de comunicação.
Conforme assentado na jurisprudência do TCU, somente a citação realizada pelo Tribunal cumpre o efetivo papel de abertura do contraditório e da ampla defesa, de modo que somente sua falha ou ausência têm o condão de invalidar eventual juízo condenatório:
A ausência de notificação do responsável na fase interna do processo de tomada de contas especial não implica vício, porquanto a fase interna constitui procedimento inquisitório de coleta de provas, assemelhado ao inquérito policial, e a fase externa, que se inicia com a autuação do processo no TCU, é que garante o direito à ampla defesa e ao contraditório.
 (Acórdão 653/2017-TCU-Segunda Câmara - Relator: Ministro Augusto Nardes) 
Não há obrigatoriedade de oferecimento de contraditório na fase interna de tomada de contas especial, razão por que a ausência de notificação de responsável nessa fase não prejudica o andamento do processo no TCU. O direito à ampla defesa e ao contraditório deve ser garantido na fase externa. 
 (Acórdão 1514/2007-TCU-Segunda Câmara - Relator: Ministro Ubiratan Aguiar) 
Advertimos, por último, que, a despeito da impertinência da única causa suspensiva expressamente prevista na Lei 9.873/1999 (art. 3º, inciso I) com as pretensões ressarcitória e sancionatória do controle externo, a opção pela aplicação do referido marco legislativo não impede que sejam admitidas outras hipóteses suspensivas, ou mesmo impeditivas, pelas razões já expostas anteriormente neste parecer.
***
Por fim, consignamos que os dois caminhos aqui apresentados bem se prestam aos mesmos desideratos, quais sejam, evitar a perpetuação de situações individuais de incerteza jurídica e, indiretamente, garantir um contraditório minimamente tempestivo, essencial à ampla defesa, em termos substantivos - já que essa acaba, de algum modo, fragilizada diante de longo lapso temporal entre o seu exercício e os fatos de que trata -, sem significar obstáculo leonino à relevantíssima busca pelo ressarcimento do erário, dada a complexidade burocrática que envolve. Estão em linha, ainda, com a tese prevalecente no STF, da prescritibilidade da pretensão de ressarcimento ao erário como regra.
Nesse sentido, servem de desfecho à presente discussão as ponderações do Ministro Benjamin Zymler, apresentadas na parte inicial do voto que fundamentou o Acórdão 1314/2013-TCU-Plenário[footnoteRef:14]: [14:  Não obstante afirmar a razoabilidade de se utilizar a prescrição decenal do Código Civil ou a prescrição quinquenal prevista em diversas normas de direito público, o Ministro Benjamin Zymler optou pela segunda vertente, ao se pronunciar no voto condutor do Acórdão 1314/2013-TCU-Plenário:"23. Sendo assim, fazendo uso de tal crite¿rio de integrac¿a¿o, entendo que o prazo prescricional para que o TCU aplique aos responsa¿veis as sanc¿o¿es previstas em lei deve mesmo ser o de cinco anos, conforme previsto em diversas normas de direito pu¿blico, a exemplo do art. 23, inciso II, da Lei 8.429/1992, do art. 142, inciso I da Lei 8.112/1990, do art. 1º do Decreto 20.910/1932, do art. 174 do Co¿digo Tributa¿rio Nacional, do art. 1º da Lei 9.873/1999 e art. 1º da Lei 6.838/1980 e do art. 46 da Lei 12.529/2011." (grifos nossos) .] 
13. De ini¿cio, anoto que nenhuma das posic¿o¿es defendidas - prescric¿a¿o quinquenal por analogia a diversas normas de Direito Pu¿blico e prescric¿a¿o decenal com base no Co¿digo Civil - refoge aos padro¿es da razoabilidade. A questa¿o e¿ controversa, mormente pela falta de disposic¿a¿o legal especi¿fica a regular o instituto da prescric¿a¿o nos processos de controle externo. (grifo nosso) 
Conforme comentado anteriormente, o STF rejeitou os embargos de declaração opostos pela AGU, no RE 636.886. Assim, aspectos relevantes atinentes à matéria - tais quais o prazo prescricional aplicável, assim como o respectivo termo inicial, além dos marcos interruptivos e suspensivos - não foram objeto de exame em sede dos referidos embargos.
É oportuno mencionar que, na sessão plenária de 25/8/2021, a presidente da Corte de Contas da União, Ministra Ana Arraes, comunicou sobre a previsão de ser realizada, em 15/9/2021, sessão extraordinária do Plenário para deliberar sobre a prescrição da pretensão ressarcitória, tendo em vista as decisões proferidas pelo STF no RE 636.886. Em informação divulgada por meio do Info-Segepres nº 2, de 14/9/2021, noticiou-se o adiamento da referida sessão extraordinária, e, até o presente momento, o Plenário da Corte ainda não concluiu a deliberação sobre o tema.
Nesse sentido, este membro do Ministério Público de Contas da União considera prudente que se aguarde a definição plenária sobre o tema. Evita-se, assim, que decisões diversas e/ou contraditórias sobre essa temática venham a ser prolatadas pela Corte de Contas.
***
Diante do exposto, este representante do Ministério Público de Contas da União, em discordância com a proposta formulada pela unidade técnica (peças 58-60) , manifesta-se pela adoção das seguintes providências:
	a) considerar revéis os responsáveis Joais da Silva dos Santos, Maria Eliane Gadelha Carius e José Ronaldo Pessoa Pereira, presidentes do Consórcio de Desenvolvimento Intermunicipal do Acre e Capixaba (CONDIAC) em 2009, 2010 e 20112012, respectivamente, para todos os efeitos, dando-se prosseguimento ao processo, com fulcro no art. 12, § 3º, da Lei 8.443/1992;
	b) sobrestar o julgamento das contas do Sr. Joais da Silva dos Santos, nos termos do art. 47 da Resolução TCU 259/2014, diante da pendência da definição plenária do Tribunal de Contas da União a respeito da prescrição da pretensão ressarcitória, e, uma vez fixado, com fundamento no art. 16, inciso V, do Regimento Interno/TCU, entendimento pelo Plenário da Corte de Contas da União sobre a questão de direito relacionada à prescrição da pretensão de ressarcimento ao erário, retomar o julgamento das contas desse responsável;
	c) julgar irregulares, nos termos dos arts. 1º, inciso I, 16, inciso III, alínea c, da Lei 8.443/1992, c/c os arts. 19 e 23, inciso III, da mesma Lei, as contas de Maria Eliane Gadelha Carius, condenando-a ao pagamento das importâncias a seguir especificadas, atualizadas monetariamente e acrescidas dos juros de mora, calculadas a partir das datas discriminadas até a data da efetiva quitação do débito, fixando-lhe o prazo de quinze dias, para que comprove, perante o Tribunal, o recolhimento das referidas quantias aos cofres do Ministério da Agricultura, Pecuária e Abastecimento, nos termos do art. 23, inciso III, alínea "a", da citada lei, c/c o art. 214, inciso III, alínea "a", do Regimento Interno do TCU:
	DATA
	VALOR
	DÉBITO/CRÉDITO

	06/01/2010
	R$4.000,00
	D

	11/01/2010
	R$600,00
	D

	11/01/2010
	R$200,00
	D

	11/01/2010
	R$4.000,00
	D

	11/01/2010
	R$4.000,00
	D

	11/01/2010
	R$600,00
	D

	11/01/2010
	R$200,00
	D

	11/01/2010
	R$4.000,00
	D

	11/01/2010
	R$4.000,00
	D

	11/01/2010
	R$200,00
	D

	11/01/2010
	R$600,00
	D

	11/01/2010
	R$200,00
	D

	11/01/2010
	R$4.000,00
	D

	11/01/2010
	R$6,00
	D

	11/01/2010
	R$6,00
	D

	11/01/2010
	R$6,00
	D

	13/01/2010
	R$4.000,00
	D

	13/01/2010
	R$4.000,00
	D

	13/01/2010
	R$2.000,00
	D

	13/01/2010
	R$1.300,00
	D

	13/01/2010
	R$2.000,00
	D

	13/01/2010
	R$1.300,00
	D

	13/01/2010
	R$600,00
	D

	13/01/2010
	R$4.950,00
	D

	13/01/2010
	R$3.375,00
	D

	13/01/2010
	R$1.200,00
	D

	13/01/2010
	R$1.200,00
	D

	13/01/2010
	R$1.200,00
	D

	13/01/2010
	R$1.200,00
	D

	13/01/2010
	R$1.280,00
	D

	18/01/2010
	R$600,00
	D

	25/01/2010
	R$6.000,00
	D

	25/01/2010
	R$5.510,00
	D

	25/01/2010
	R$4.600,00
	D

	08/02/2010
	R$3.200,00
	D

	08/02/2010
	R$2.400,00
	D

	08/02/2010
	R$2.400,00
	D

	08/02/2010
	R$4.960,00
	D

	08/02/2010
	R$1.280,00
	D

	08/02/2010
	R$5.300,00
	D

	10/02/2010
	R$7.200,00
	D

	11/03/2010
	R$8.200,00
	D

	15/03/2010
	R$7.200,00
	D

	15/03/2010
	R$10.000,00
	D

	15/03/2010
	R$6.100,00
	D

	19/03/2010
	R$5.900,00
	D

	19/03/2010
	R$7.960,00
	D

	01/07/2010
	R$3.420,00
	D

	01/07/2010
	R$3.300,00
	D

	01/07/2010
	R$4.800,00
	D

	06/07/2010
	R$1.800,00
	D

	07/07/2010
	R$3.360,00
	D

	09/07/2010
	R$800,00
	D

	24/12/2010
	R$6,00
	D

	24/12/2010
	R$6,00
	D

	24/12/2010
	R$6,00
	D

	24/12/2010
	R$6,00
	D

	24/12/2010
	R$6,00
	D

	24/12/2010
	R$6,00
	D

	24/12/2010
	R$6,00
	D

	24/12/2010
	R$6,00
	D

	24/12/2010
	R$6,00
	D

	24/12/2010
	R$6,00
	D

	24/12/2010
	R$6,00
	D

	24/12/2010
	R$6,00
	D

	24/12/2010
	R$6,00
	D

	24/12/2010
	R$6,00
	D

	24/12/2010
	R$6,00
	D

	28/12/2010
	R$6,00
	D

Valor atualizado do débito (sem juros) em 29/3/2021: R$ 373.508,89.
	d) julgar irregulares, nos termos dos arts. 1º, inciso I, 16, inciso III, alínea a, da Lei 8.443/1992, c/c os arts. 19 e 23, inciso III, da mesma Lei, as contas do responsável José Ronaldo Pessoa Pereira (CPF XXX.784.132-XX) ;
	e) aplicar à responsável Maria Eliane Gadelha Carius (CPF XXX.805.892-XX)  a multa prevista no art. 57 da Lei 8.443/1992 c/c o art. 267 do Regimento Interno do TCU, fixando-lhe o prazo de quinze dias, a contar da notificação, para que comprove, perante o Tribunal (art. 214, III, alínea "a", do Regimento Interno do TCU) , o recolhimento da dívida aos cofres do Tesouro Nacional, atualizada monetariamente desde a data do acórdão que vier a ser proferido por este Tribunal até a data do efetivo recolhimento, se paga após o vencimento, na forma da legislação em vigor;
	f) aplicar ao responsável José Ronaldo Pessoa Pereira (CPF XXX.784.132-XX) ,  a multa prevista no art. 58, inc. I, da Lei 8.443/1992 c/c o art. 267 do Regimento Interno do TCU, fixando-lhe o prazo de quinze dias, a contar da notificação, para que comprove, perante o Tribunal (art. 214, III, alínea "a", do Regimento Interno do TCU) , o recolhimento da dívida aos cofres do Tesouro Nacional, atualizada monetariamente desde a data do acórdão que vier a ser proferido por este Tribunal até a data do efetivo recolhimento, se paga após o vencimento, na forma da legislação em vigor;
	g) autorizar, desde logo, a cobrança judicial das dívidas, caso não atendidas as notificações, na forma do disposto no art. 28, inciso II, da Lei 8.443/1992;
	h) autorizar também, desde logo, se requerido, com fundamento no art. 26 da Lei 8.443, de 1992, c/c o art. 217, §§ 1º e 2º do Regimento Interno do TCU, o parcelamento da (s) dívida (s) em até 36 parcelas, incidindo, sobre cada parcela, corrigida monetariamente, os correspondentes acréscimos legais, fixando-lhe o prazo de quinze dias, a contar do recebimento da notificação, para comprovar, perante o Tribunal, o recolhimento da primeira parcela, e de trinta dias, a contar da parcela anterior, para comprovar os recolhimentos das demais parcelas, devendo incidir, sobre cada valor mensal, atualizado monetariamente, os juros de mora devidos, no caso do débito, na forma prevista na legislação em vigor, alertando os responsáveis de que a falta de comprovação do recolhimento de qualquer parcela importará o vencimento antecipado do saldo devedor, nos termos do § 2º do art. 217 do Regimento Interno deste Tribunal;
	i) enviar cópia do Acórdão a ser prolatado, bem como do Relatório e do Voto que o fundamentarem à Procuradoria da República no Estado do Acre, nos termos do § 3º do art. 16 da Lei 8.443/1992, c/c o § 7º do art. 209 do Regimento Interno do TCU, para adoção das medidas cabíveis;
	j) enviar cópia do Acórdão que vier a ser proferido ao Ministério da Agricultura, Pecuária e Abastecimento e aos responsáveis, para ciência, informando que a presente deliberação, acompanhada do Relatório e do Voto que a fundamenta, está disponível para a consulta no endereço www.tcu.gov.br/acordaos, além de esclarecer que, caso requerido, o TCU poderá fornecer sem custos as correspondentes cópias, de forma impressa.
	Caso o relator não acolha a proposta vertida no item "b" acima, este membro do Parquet sugere, além das outras providências mencionadas supra, julgar irregulares, nos termos dos arts. 1º, inciso I, 16, inciso III, alínea c, da Lei 8.443/1992, as contas de Joais da Silva dos Santos, porém, deixando de condená-lo à reparação do dano (e ao pagamento de multa a ele proporcional) , eis que ocorrida, em relação a esse responsável, a prescrição das pretensões indenizatória e punitiva."
É o relatório.

não há.

Procurador Rodrigo Medeiros de Lima.

TOMADA DE CONTAS ESPECIAL. CONTRATO DE REPASSE FIRMADO ENTRE O MINISTÉRIO DO DESENVOLVIMENTO AGRÁRIO - MDA (EXTINTO), REPRESENTADO PELA CAIXA ECONÔMICA FEDERAL (CAIXA), E O CONSÓRCIO DE DESENVOLVIMENTO INTERMUNICIPAL DO ACRE E CAPIXABA (CONDIAC). APOIO À EXECUÇÃO DAS ATIVIDADES ESTADUAIS NO ÂMBITO DO PROGRAMA TERRITÓRIOS DA CIDADANIA E TERRITÓRIOS DE IDENTIDADE NOS MUNICÍPIOS DE ASSIS BRASIL, EPITACIOLÂNDIA, BRASILÉIA, XAPURI E CAPIXABA, TODOS NO ESTADO DO ACRE. CITAÇÃO E AUDIÊNCIA DOS RESPONSÁVEIS QUE GERIRAM OS RECURSOS. AUDIÊNCIA DO RESPONSÁVEL PELA PRESTAÇÃO DE CONTAS. REVELIA DE TODOS. OMISSÃO NO DEVER DE PRESTAR CONTAS. NÃO COMPROVAÇÃO DA REGULAR APLICAÇÃO DOS RECURSOS. DÉBITO E MULTA PARA OS DOIS PRIMEIROS RESPONSÁVEIS. MULTA PARA O TERCEIRO.

TOMADA DE CONTAS ESPECIAL (TCE)

Secretaria de Controle Externo de Tomada de Contas Especial (SecexTCE).

Trata-se de tomada de contas especial instaurada pela Secretaria Especial da Agricultura Familiar e Desenvolvimento Agrário (SEAD) em desfavor de Joais da Silva dos Santos, Maria Eliane Gadelha Carius e José Ronaldo Pessoa Pereira, respectivamente, ex-presidentes do Consórcio de Desenvolvimento Intermunicipal do Acre e Capixaba (CONDIAC) , em 2009, 2010 e 2011 a 2012, em razão da não comprovação da regular aplicação dos recursos repassados por intermédio do Contrato de Repasse 290.279 70/2009/MDA/CAIXA - Siafi 704212, firmado entre o extinto Ministério do Desenvolvimento Agrário (MDA) , representado pela Caixa Econômica Federal, e a CONDIAC.
Tal contrato de repasse tinha como objeto a transferência de recursos financeiros da União para apoiar a execução das atividades estaduais no âmbito do programa territórios da cidadania e territórios de identidade, envolvendo todo o processo de mobilização dos colegiados territoriais para participação nos espaços de debates das políticas públicas, nos municípios de Assis Brasil, Epitaciolândia, Brasiléia, Xapuri e Capixaba, conforme plano de trabalho.
O ajuste teve vigência de 17/8/2009 a 30/8/2010 (peça 2, p. 170 172) , sendo prorrogado por meio de termo aditivo até 30/4/2012 (peça 2, p. 174-186) e, para sua execução, havia sido previsto um total de R$ 774.000,00, dos quais R$ 755.900,00 a cargo da concedente e R$ 18.100,00 a título de contrapartida.
A Caixa realizou o desbloqueio de R$ 261.400,00 para a conta vinculada, em 2/12/2009, mas não efetivou a transferência dos valores restantes, visto que o contratado não apresentou a prestação de contas parcial referente a esses recursos desbloqueados, bem como não utilizou os rendimentos de aplicação financeira do repasse.
O fundamento para a instauração da Tomada de Contas Especial, conforme apontado no Parecer Circunstanciado da Caixa (peça 2, p. 5) , foi o descumprimento do prazo para apresentação da prestação de contas. Foi apontado ainda que não foram cumpridos os objetivos previstos no plano de trabalho e não foi gerado o benefício social esperado.
No âmbito deste Tribunal, os responsáveis foram citados e ouvidos em audiência, nos seguintes termos (peça 61) :
"a. Citação de Joais da Silva dos Santos, presidente da CONDIAC no ano de 2009, ante a não comprovação da boa e regular aplicação dos recursos do contrato de repasse, no exercício de 2009, em razão da omissão no dever de prestar contas dos recursos desbloqueados e sacados, e da não apresentação do Relatório de Execução de Atividades homologado pelo MDA;
b.	Citação de Maria Eliane Gadelha Carius, presidente da CONDIAC no ano de 2010, ante a não comprovação da boa e regular aplicação dos recursos do contrato de repasse, no exercício de 2010, em razão da omissão no dever de prestar contas dos recursos desbloqueados e sacados e da não apresentação do Relatório de Execução de Atividades homologado pelo MDA;
c.	Audiência de José Ronaldo Pessoa Pereira, presidente da CONDIAC nos anos de 2011 a 2012, diante do não cumprimento do prazo originalmente estipulado para prestação de contas dos recursos desbloqueados e sacados do contrato de repasse, cujo prazo encerrou-se em 30/5/2012."
No âmbito deste Tribunal, houve diversas tentativas de comunicações com Avisos de Recebimento (AR) aos Senhores Joais da Silva dos Santos e José Ronaldo Pessoa Pereira nos endereços constantes da base de dados da Receita Federal e de outras bases custodiadas pelo TCU. Devido ao insucesso dessas comunicações com AR, foram efetivadas, respectivamente, a citação e a audiência por edital de ambos, conforme peças 47 e 55. Já a Sra. Maria Eliane Gadelha Carius foi citada no endereço constante da base de dados da Receita Federal custodiada pelo TCU, conforme peças 33 e 36.
O Sr. José Ronaldo Pessoa Pereira foi devidamente ouvido em audiência em decorrência da omissão no dever de prestar contas. Já o Senhor Joais da Silva dos Santos e a Sra. Maria Eliane Gadelha Carius foram corretamente citados para que apresentassem alegações de defesa e/ou recolhessem aos cofres públicos os valores mencionados no relatório que antecede este voto, em razão da não comprovação da boa e regular utilização dos recursos federais recebidos decorrente da omissão no dever de prestar contas desses valores.
Embora citados e ouvidos em audiência de forma regular e válida, os responsáveis não apresentaram alegações de defesa e razões de justificativas, motivos pelos quais foram considerados revéis, dando-se prosseguimento ao processo, nos termos do art. 12, § 3º, da Lei n.º 8.443/1992.
Em sua instrução de mérito à peça 58, a Secretaria de Controle Externo de Tomada de Contas Especial (SecexTCE) entende que não ocorreram as prescrições ressarcitórias e da pretensão punitiva com relação a Sra. Maria Eliane Gadelha Carius e ao José Ronaldo Pessoa Pereira. Contudo, aquela unidade conclui que já havia ocorrido a prescrição da pretensão punitiva com relação ao Sr. Joais da Silva dos Santos, em conformidade com o Acórdão 1441/2016-TCU-Plenário.
Dessa forma, em entendimento uniforme, a área técnica propôs o julgamento pela irregularidade das contas dos três responsáveis, com imputação de débito ao Sr. Joais e à Sra. Maria Eliane, com a aplicação da multa prevista no art. 57, da Lei 8.443/1992 somente a essa responsável, bem como a aplicação da multa prevista no art. 58, inciso I, da mesma lei, ao Sr. José Ronaldo.
O Ministério Público junto ao TCU diverge do exame técnico, pois considera que ocorreu a prescrição da pretensão punitiva e ressarcitória do Tribunal com relação ao Sr. Joais da Silva dos Santos, em virtude da novel jurisprudência do Supremo Tribunal Federal, após o julgamento do RE 636.886, e propõe o sobrestamento destes autos até a decisão definitiva a respeito dessa questão.
Nesse sentido, apresenta proposta de encaminhamento à peça 61, cujo trechos abaixo transcrevo:
	"a) considerar revéis os responsáveis Joais da Silva dos Santos, Maria Eliane Gadelha Carius e José Ronaldo Pessoa Pereira, presidentes do Consórcio de Desenvolvimento Intermunicipal do Acre e Capixaba (CONDIAC) em 2009, 2010 e 2011 2012, respectivamente, para todos os efeitos, dando-se prosseguimento ao processo, com fulcro no art. 12, § 3º, da Lei 8.443/1992;
	b) sobrestar o julgamento das contas do Sr. Joais da Silva dos Santos, nos termos do art. 47 da Resolução TCU 259/2014, diante da pendência da definição plenária do Tribunal de Contas da União a respeito da prescrição da pretensão ressarcitória, e, uma vez fixado, com fundamento no art. 16, inciso V, do Regimento Interno/TCU, entendimento pelo Plenário da Corte de Contas da União sobre a questão de direito relacionada à prescrição da pretensão de ressarcimento ao erário, retomar o julgamento das contas desse responsável;
	c) julgar irregulares, nos termos dos arts. 1º, inciso I, 16, inciso III, alínea c, da Lei 8.443/1992, c/c os arts. 19 e 23, inciso III, da mesma Lei, as contas de Maria Eliane Gadelha Carius, condenando-a ao pagamento das importâncias a seguir especificadas, atualizadas monetariamente e acrescidas dos juros de mora, calculadas a partir das datas discriminadas até a data da efetiva quitação do débito, fixando-lhe o prazo de quinze dias, para que comprove, perante o Tribunal, o recolhimento das referidas quantias aos cofres do Ministério da Agricultura, Pecuária e Abastecimento, nos termos do art. 23, inciso III, alínea "a", da citada lei, c/c o art. 214, inciso III, alínea "a", do Regimento Interno do TCU: 
 (...) 
	d) julgar irregulares, nos termos dos arts. 1º, inciso I, 16, inciso III, alínea a, da Lei 8.443/1992, c/c os arts. 19 e 23, inciso III, da mesma Lei, as contas do responsável José Ronaldo Pessoa Pereira (CPF 079.784.132-68) ;
	e) aplicar à responsável Maria Eliane Gadelha Carius (CPF 372.805.892-00)  a multa prevista no art. 57 da Lei 8.443/1992 c/c o art. 267 do Regimento Interno do TCU, fixando-lhe o prazo de quinze dias, a contar da notificação, para que comprove, perante o Tribunal (art. 214, III, alínea "a", do Regimento Interno do TCU) , o recolhimento da dívida aos cofres do Tesouro Nacional, atualizada monetariamente desde a data do acórdão que vier a ser proferido por este Tribunal até a data do efetivo recolhimento, se paga após o vencimento, na forma da legislação em vigor;
	f) aplicar ao responsável José Ronaldo Pessoa Pereira (CPF 079.784.132-68) ,  a multa prevista no art. 58, inc. I, da Lei 8.443/1992 c/c o art. 267 do Regimento Interno do TCU, fixando-lhe o prazo de quinze dias, a contar da notificação, para que comprove, perante o Tribunal (art. 214, III, alínea "a", do Regimento Interno do TCU) , o recolhimento da dívida aos cofres do Tesouro Nacional, atualizada monetariamente desde a data do acórdão que vier a ser proferido por este Tribunal até a data do efetivo recolhimento, se paga após o vencimento, na forma da legislação em vigor;
	(...) 
51. Caso o relator não acolha a proposta vertida no item "b" acima, este membro do Parquet sugere, além das outras providências mencionadas supra, julgar irregulares, nos termos dos arts. 1º, inciso I, 16, inciso III, alínea c, da Lei 8.443/1992, as contas de Joais da Silva dos Santos, porém, deixando de condená-lo à reparação do dano (e ao pagamento de multa a ele proporcional) , eis que ocorrida, em relação a esse responsável, a prescrição das pretensões indenizatória e punitiva."
Feito breve resumo do processo, passo a decidir.
No mérito, peço vênias ao douto Parquet, pois acolho quase integralmente a instrução da unidade técnica, cujos fundamentos adoto como razões de decidir, sem prejuízo dos comentários a seguir.
No que se refere à proposta de sobrestamento deste processo até o julgamento definitivo do RE 636.886, alvitrado pelo MP/TCU, entendo que o mérito desta tomada de contas especial pode ser apreciado, desde logo, pelo Tribunal. Afinal, tal medida pode gerar precedente capaz de provocar o acúmulo de processos não julgados e trazer sérios prejuízos à contemporaneidade do controle externo ao criar jurisprudência contrária ao Princípio da Independência de Instâncias.
Em regra, as decisões só adquirem a sua plenitude com o trânsito em julgado, o que ainda não aconteceu com o RE em questão. Deve-se ter em mente que a decisão proferida pelo Supremo pode sofrer ajustes antes da conclusão do julgamento, inclusive modificando de modo substancial o direito extraído da decisão inicial.
Ademais, permanece inalterada a possibilidade de que, sendo mantida a decisão da Suprema Corte após a conclusão do RE 636.886, os responsáveis busquem junto ao TCU, via Recurso de Revisão, ou junto ao Poder Judiciário a adequação do acórdão recorrido ao posicionamento do STF.
No que concerne à prescrição das pretensões punitivas dos responsáveis, vejo que a unidade utilizou corretamente a  jurisprudência pacificada neste Tribunal, no âmbito do Acórdão 1441/2016-TCU-Plenário, a qual prevê que, para os fatos tidos como irregulares que ocorrerem na vigência do novo Código Civil, que entrou em vigor em 11/1/2003, a prescrição da pretensão punitiva do TCU subordina-se ao prazo geral de prescrição disposto naquele dispositivo legal (dez anos) , contado a partir da data da ocorrência da irregularidade e interrompido pelo ato que ordenar a citação, a audiência ou a oitiva da parte.
Faço apenas a seguinte correção na análise da SecexTCE, que considerou que já havia ocorrido a prescrição da pretensão punitiva com relação ao Sr. Joais da Silva dos Santos. 
A jurisprudência desta Corte se consolidou no sentido de que "Nos casos de não comprovação da regular aplicação de recursos repassados mediante convênios ou instrumentos similares, a data limite para entrega da prestação de contas final ou a data da efetiva entrega antecipada assinala o marco inicial da contagem do prazo de prescrição da pretensão punitiva do TCU" (v.g. Acórdão 2096/2021-TCU-Plenário, de relatoria do Min. Jorge Oliveira, e 9.369/2020-1ª Câmara, de relatoria do Min. Bruno Dantas) . (Grifo nosso) 
No caso deste processo, a data inicial de contagem do prazo prescricional para a pretensão punitiva (prazo para a prestação de contas - 30 dias após o término da vigência do convênio) ocorreu em 30/5/2012. Pela aplicação da jurisprudência desta Corte, a data limite ocorrerá em 30/5/2022. Contudo, o Dr. Joais foi devidamente citado por este Tribunal em 24/9/2020, conforme edital de citação à peça 47. Dessa forma, comprova-se que não ocorreu o prazo de prescrição da pretensão punitiva, devendo-se propor de aplicação de multa ao responsável.
Quanto aos outros dois responsáveis (Sra. Maria Eliane Gadelha Carius e ao José Ronaldo Pessoa Pereira) , a alteração da data de início da contagem não altera a conclusão da unidade técnica no sentido de que não estava prescrita a pretensão punitiva para eles
Quanto ao mérito, verifico da instrução técnica que as irregularidades estão adequadamente consubstanciadas e representam substrato factual para o julgamento das contas dos responsáveis, porquanto não lograram comprovar a boa e regular aplicação dos recursos repassados pelo Ministério do Desenvolvimento Agrário (extinto) .
Igualmente, concordo com a unidade técnica quando atribui responsabilidade ao Sr. Joais da Silva dos Santos e à Sra. Maria Eliane Gadelha Carius, uma vez que os responsáveis arrecadaram e geriram os recursos públicos federais, sem que tenham apresentado documentação apta a demonstrar a boa e regular aplicação da totalidade dos recursos, conforme adequadamente detalhado pelo exame técnico e ratificado pelo douto Parquet.
Além disso, o valor do dano foi adequadamente quantificado, especificados os correspondentes valores nominais e as datas de ocorrência, nos termos da legislação de regência, conforme expresso na instrução técnica que orientou as citações dos responsáveis) , bem como na instrução de mérito, reproduzida no relatório que antecede este voto.
Também consinto com o entendimento uniforme da unidade técnica e do MP/TCU de que o Sr. José Ronaldo Pessoa Pereira teria a obrigação de apresentar a prestação de contas, uma vez que a data final para essa prestação (30/5/2012) recaiu durante o seu mandato como presidente do Consórcio de Desenvolvimento Intermunicipal do Acre e Capixaba (CONDIAC) .
Afinal, pode-se aplicar ao presente caso a Súmula 230, deste Tribunal, in verbis:
"SÚMULA TCU 230: Compete ao prefeito sucessor apresentar a prestação de contas referente aos recursos federais recebidos por seu antecessor, quando este não o tiver feito e o prazo para adimplemento dessa obrigação vencer ou estiver vencido no período de gestão do próprio mandatário sucessor, ou, na impossibilidade de fazê-lo, adotar as medidas legais visando ao resguardo do patrimônio público."
Com efeito, a instrução técnica consignou os elementos necessários para caracterizar as condutas dos responsáveis, o nexo de causalidade entre as condutas e as irregularidades geradoras do dano e da multa, conforme resumido na peça instrutiva e reproduzido no relatório que antecede este voto. 
Concordo, também, com o exame técnico, quando propõe, com a concordância do Ministério Público junto ao TCU que, diante da revelia dos responsáveis, e inexistindo nos autos elementos que permitam concluir pela ocorrência de boa-fé ou de outros excludentes de culpabilidade em suas condutas, as suas contas sejam julgadas irregulares e que eles sejam condenados em débito.
Por fim, pode-se verificar que os responsáveis afrontaram jurisprudência pacífica desta Corte no sentido de que "é dever do gestor público trazer elementos probatórios consistentes, coerentes e suficientes, que demonstrem, de forma inequívoca, o bom e correto emprego das verbas geridas, de acordo com as normas pertinentes" (v.g. Acórdão 2435/2015-TCU-Plenário e 1.577/2014-2ª Câmara) .
Por fim, corrijo também o cofre credor para o pagamento dos valores a serem ressarcidos pelos responsáveis, uma vez que foi proposto os cofres do Ministério da Agricultura, Pecuária e Abastecimento, quando o correto são os cofres do Tesouro Nacional. 
	Ante todo o exposto, voto no sentido de que o Tribunal acolha a minuta de acórdão que ora submeto ao Colegiado.
TCU, Sala das Sessões, em 26 de abril de 2022.
Ministro JOÃO AUGUSTO RIBEIRO NARDES 
Relator